ACORDAO-COMPLETO-2544826

ACÓRDÃO 1981/2023 ATA 6/2023 - PRIMEIRA CÂMARA

VISTOS, relatados e discutidos estes autos de Tomada de Contas Especial, autuada pela Diretoria Executiva do Fundo Nacional de Assistência Social/Secretaria de Gestão de Fundos e Transferências/Ministério da Cidadania) , devido à impugnação parcial de despesas e utilização de recursos em despesas inelegíveis, no exercício de 2015, custeadas com verbas advindas das transferências realizadas pelo Fundo Nacional de Assistência Social (FNAS) , na modalidade fundo a fundo, à Prefeitura Municipal de Iraí/RS, em desfavor de Volmir José Bielski, Maristela Panegalli e Município de Iraí/RS,
ACORDAM os Ministros do Tribunal de Contas da União, reunidos em sessão da 1ª Câmara, ante as razões expostas pelo Relator, em:
	9.1. receber a documentação acostada à peça 96 dos presentes autos, autuada como recurso de agravo em nome de Volmir José Bielski, como mera petição;
	9.2. com fundamento no art. 16, inciso I, da Lei 8.443/1992, e no art. 208 do RI/TCU, julgar regulares com ressalva as contas do Município de Iraí/RS;
	9.3. rejeitar as razões de justificativa apresentadas pelos responsáveis Volmir José Bielski (CPF: XXX.116.760-XX) e Maristela Panegalli (CPF: XXX.257.700-XX) ;
	9.4. julgar irregulares as contas dos responsáveis Volmir José Bielski (CPF: XXX.116.760-XX) e Maristela Panegalli (CPF: XXX.257.700-XX) ; com fundamento no art. 16, inciso III, "b", c/c o art. 19, parágrafo único, da Lei 8.443/1992, e no art. 209, inciso II, do RI/TCU;
	9.5. aplicar, individualmente, aos responsáveis Volmir José Bielski (CPF: XXX.116.760-XX) e Maristela Panegalli (CPF: XXX.257.700-XX) , a multa prevista no art. 58, inciso II, da Lei 8.443/1992 e no art. 268, incisos I e II, do RI/TCU, no valor de R$ 4.000,00, fixando-lhes o prazo de quinze dias, a contar da notificação, para que comprovem, perante o Tribunal (art. 214, III, alínea "a", do Regimento Interno do TCU) , o recolhimento da dívida aos cofres do Tesouro Nacional, atualizada monetariamente desde a data deste acórdão até a do efetivo recolhimento, se for paga após o vencimento, na forma da legislação em vigor;
	9.6. autorizar, desde logo, a cobrança judicial das dívidas, caso não atendidas as notificações, nos termos do art. 28, inciso II, da Lei 8.443/1992;
	9.7. enviar cópia deste Acórdão ao Ministério do Desenvolvimento e Assistência Social, Família e Combate à Fome e aos responsáveis, para ciência.

Tomada de contas especial instaurada em razão da impugnação parcial de despesas e utilização de recursos em despesas inelegíveis, no exercício de 2015, custeadas com verbas advindas das transferências realizadas pelo Fundo Nacional de Assistência Social (FNAS).

Primeira Câmara

Prefeitura Municipal de Iraí - RS.

3. Interessados/Responsáveis/Recorrentes:
3.1. Interessada: Secretaria Especial do Desenvolvimento Social.
3.2. Responsáveis: Maristela Panegalli (XXX.257.700-XX); Prefeitura Municipal de Iraí - RS (87.612.941/0001-64); Volmir Jose Bielski (XXX.116.760-XX).
3.3. Recorrente: Volmir Jose Bielski (XXX.116.760-XX).

13.1. Ministros presentes: Walton Alencar Rodrigues (Presidente) e Jhonatan de Jesus.
13.2. Ministros-Substitutos convocados: Augusto Sherman Cavalcanti (Relator) e Marcos Bemquerer Costa.
13.3. Ministro-Substituto presente: Weder de Oliveira.

AUGUSTO SHERMAN

Ministro-Substituto Augusto Sherman Cavalcanti.

Adoto, como parte do relatório, instrução elaborada por Auditora Federal de Controle Externo da Secretaria de Tomada de Contas Especial (peça 86) , a qual contou com a anuência dos dirigentes da unidade técnica (peças 87-88) :
	"INTRODUÇÃO
Cuidam os autos de tomada de contas especial instaurada por Secretaria Especial do Desenvolvimento Social, em desfavor de Volmir Jose Bielski, em razão de não comprovação da regular aplicação dos recursos repassados pela União, por meio do Fundo Nacional de Assistência Social, na modalidade fundo a fundo, ao município de Iraí - RS, no exercício de 2015.
HISTÓRICO
Em 29/11/2018, com fundamento na IN/TCU 71/2012, alterada pela IN/TCU 76/2016 e DN/TCU 155/2016, o Secretário Nacional de Assistência Social - Adjunto autorizou a instauração da tomada de contas especial (peça 16) . O processo foi registrado no sistema e-TCE com o número 2960/2019.
O fundamento para a instauração da Tomada de Contas Especial, conforme consignado na matriz de responsabilização elaborada pelo tomador de contas, foi a constatação da seguinte irregularidade: 
Ausência parcial de documentação de prestação de contas dos recursos federais repassados ao Prefeitura Municipal de Iraí - RS, no âmbito do PSB/PSE-2015.
O responsável arrolado na fase interna foi devidamente comunicado e, diante da ausência de justificativas suficientes para elidir a irregularidade e da não devolução dos recursos, instaurou-se a tomada de contas especial.
No relatório (peça 27) , o tomador de contas concluiu que o prejuízo importaria no valor original de R$ 141.856,62, imputando-se a responsabilidade a Volmir Jose Bielski, Prefeito Municipal, no período de 1/1/2013 a 31/12/2016, na condição de gestor dos recursos.
Em 5/6/2020, a Controladoria-Geral da União emitiu o relatório de auditoria (peça 29) , em concordância com o relatório do tomador de contas. O certificado de auditoria e o parecer do dirigente do órgão de controle interno concluíram pela irregularidade das presentes contas (peças 30 e 31) .
Em 17/6/2020, o ministro responsável pela área atestou haver tomado conhecimento das conclusões contidas no relatório e certificado de auditoria, bem como do parecer conclusivo do dirigente do órgão de controle interno, manifestando-se pela irregularidade das contas, e determinou o encaminhamento do processo ao Tribunal de Contas da União (peça 32) .
Na instrução inicial (peça 36) , analisando-se os documentos nos autos, concluiu-se pela necessidade de realização de citação e audiência para as seguintes irregularidades: 
Irregularidade 1: ausência parcial de documentação de prestação de contas dos recursos federais repassados ao município de Iraí - RS, no âmbito do PSB/PSE-2015.
Evidências da irregularidade: documentos técnicos presentes nas peças 5, 10, 15 e 19.
Normas infringidas: Art. 37, caput, c/c o art. 70, parágrafo único, da Constituição da República Federativa do Brasil; arts. 62 e 63 da Lei 4.320/1964;  art. 93 do Decreto-lei 200/1967; art. 66, caput e 145 do Decreto 93.872/1986;  arts. 7º e § 2º, 8º da Portaria MDS 625/2010.
Débitos relacionados aos responsáveis Maristela Panegalli (CPF: XXX.257.700-XX) e Volmir Jose Bielski (CPF: XXX.116.760-XX) :
	Data de ocorrência
	Valor histórico (R$) 

	5/1/2015
	700,00

	13/1/2015
	39,12

	28/1/2015
	15,06

	29/1/2015
	520,00

	30/1/2015
	4.793,05

	5/2/2015
	84,90

	5/2/2015
	85,29

	10/2/2015
	45,00

	19/2/2015
	35,29

	3/3/2015
	7.475,41

	9/3/2015
	16,65

	11/3/2015
	360,00

	12/3/2015
	224,40

	16/3/2015
	37,60

	20/3/2015
	198,85

	20/3/2015
	596,25

	24/3/2015
	121,10

	25/3/2015
	42,25

	25/3/2015
	1.200,00

	26/3/2015
	100,00

	30/3/2015
	429,97

	30/3/2015
	1.634,92

	1/4/2015
	63,00

	6/4/2015
	200,00

	8/4/2015
	16,75

	22/4/2015
	101,54

	22/4/2015
	81,25

	22/4/2015
	35,29

	28/4/2015
	160,00

	29/4/2015
	30,00

	30/4/2015
	522,05

	4/5/2015
	232,27

	4/5/2015
	1.542,84

	7/5/2015
	271,20

	7/5/2015
	30,00

	7/5/2015
	48,75

	8/5/2015
	456,00

	8/5/2015
	35,32

	8/5/2015
	26,46

	11/5/2015
	262,99

	11/5/2015
	50,00

	12/5/2015
	37,50

	13/5/2015
	286,40

	13/5/2015
	66,00

	13/5/2015
	78,00

	14/5/2015
	699,84

	18/5/2015
	227,84

	18/5/2015
	48,75

	20/5/2015
	37,50

	20/5/2015
	1.040,00

	21/5/2015
	143,03

	22/5/2015
	100,00

	26/5/2015
	235,60

	28/5/2015
	60,00

	29/5/2015
	171,70

	29/5/2015
	99,00

	29/5/2015
	522,05

	1/6/2015
	1.542,84

	2/6/2015
	250,30

	3/6/2015
	600,00

	3/6/2015
	84,00

	8/6/2015
	22,55

	10/6/2015
	200,00

	11/6/2015
	354,08

	12/6/2015
	251,70

	16/6/2015
	893,00

	18/6/2015
	333,70

	18/6/2015
	72,00

	18/6/2015
	35,00

	23/6/2015
	133,63

	23/6/2015
	1.178,00

	25/6/2015
	96,00

	26/6/2015
	255,96

	29/6/2015
	1.808,93

	7/7/2015
	72,00

	8/7/2015
	1.381,30

	10/7/2015
	296,20

	13/7/2015
	778,13

	15/7/2015
	60,00

	16/7/2015
	450,00

	16/7/2015
	3.734,58

	21/7/2015
	475,84

	21/7/2015
	85,00

	22/7/2015
	50,00

	28/7/2015
	259,25

	30/7/2015
	261,10

	3/8/2015
	50,00

	3/8/2015
	1.813,81

	6/8/2015
	258,90

	6/8/2015
	1.262,86

	10/8/2015
	165,09

	18/8/2015
	60,00

	20/8/2015
	115,00

	21/8/2015
	35,00

	24/8/2015
	5.140,10

	25/8/2015
	450,00

	27/8/2015
	60,00

	27/8/2015
	50,00

	27/8/2015
	2.074,91

	31/8/2015
	1.573,50

	2/9/2015
	114,60

	2/9/2015
	60,00

	8/9/2015
	285,06

	10/9/2015
	60,00

	10/9/2015
	74,62

	10/9/2015
	37,12

	10/9/2015
	270,00

	14/9/2015
	220,70

	21/9/2015
	103,50

	21/9/2015
	5,00

	21/9/2015
	60,00

	22/9/2015
	123,36

	22/9/2015
	60,00

	22/9/2015
	50,00

	22/9/2015
	29,63

	30/9/2015
	32,50

	1/10/2015
	400,00

	1/10/2015
	1.899,10

	2/10/2015
	21,83

	5/10/2015
	1.975,81

	5/10/2015
	336,00

	5/10/2015
	1.573,50

	8/10/2015
	392,47

	8/10/2015
	105,00

	9/10/2015
	37,12

	13/10/2015
	25,00

	14/10/2015
	59,50

	14/10/2015
	60,00

	19/10/2015
	25,00

	23/10/2015
	134,28

	23/10/2015
	85,00

	27/10/2015
	62,50

	28/10/2015
	3.874,91

	28/10/2015
	385,00

	3/11/2015
	450,00

	3/11/2015
	2.900,00

	4/11/2015
	21,37

	6/11/2015
	25,00

	6/11/2015
	673,10

	9/11/2015
	450,00

	9/11/2015
	272,96

	9/11/2015
	50,00

	10/11/2015
	37,12

	11/11/2015
	25,00

	13/11/2015
	326,30

	13/11/2015
	60,00

	16/11/2015
	147,50

	16/11/2015
	1.153,90

	18/11/2015
	522,00

	18/11/2015
	12,00

	19/11/2015
	66,00

	20/11/2015
	145,55

	25/11/2015
	3.974,02

	25/11/2015
	1.975,81

	4/12/2015
	304,05

	4/12/2015
	60,00

	4/12/2015
	50,00

	7/12/2015
	288,88

	7/12/2015
	15,00

	9/12/2015
	303,00

	9/12/2015
	60,00

	9/12/2015
	3.239,49

	9/12/2015
	4.887,59

	10/12/2015
	1.298,36

	11/12/2015
	39,62

	11/12/2015
	93,84

	15/12/2015
	600,00

	16/12/2015
	2.027,25

	17/12/2015
	60,00

	17/12/2015
	25,00

	18/12/2015
	53,00

	21/12/2015
	270,27

	21/12/2015
	257,23

	21/12/2015
	20,00

	23/12/2015
	25,00

	23/12/2015
	1.573,50

	28/12/2015
	7.212,51

	29/12/2015
	261,30

	29/12/2015
	45,45

	29/12/2015
	135,00

	29/12/2015
	2.512,93

	29/12/2015
	300,00

	29/12/2015
	7.000,00

	30/12/2015
	1.611,12

	30/12/2015
	407,50

	31/12/2015
	200,00

Cofre credor: Fundo Nacional de Assistência Social.
Responsável: Volmir Jose Bielski (CPF: XXX.116.760-XX) .
Conduta: apresentar de forma incompleta a documentação relativa à prestação de contas dos recursos federais repassados pelo FNAS, à conta do SUAS, na modalidade fundo a fundo.
Nexo de causalidade: a apresentação incompleta da documentação da prestação de contas impediu a comprovação da regular aplicação dos recursos federais repassados pelo FNAS, no âmbito do SUAS, resultando em presunção de dano ao erário.
Culpabilidade: não há excludentes de ilicitude, de culpabilidade e de punibilidade; é razoável supor que o responsável tinha consciência da ilicitude de sua conduta; era exigível conduta diversa da praticada, qual seja, apresentar a prestação de contas contendo todos os documentos necessários à comprovação da regular aplicação dos recursos federais repassados, conforme estabelecido nas normas aplicáveis. 
Responsável: Maristela Panegalli (CPF: XXX.257.700-XX) .
Conduta: apresentar de forma incompleta a documentação relativa à prestação de contas dos recursos federais repassados pelo FNAS,  à conta do SUAS, na modalidade fundo a fundo.
Nexo de causalidade: a apresentação incompleta da documentação da prestação de contas impediu a comprovação da regular aplicação dos recursos federais repassados pelo FNAS, no âmbito do SUAS,  resultando em presunção de dano ao erário.
Culpabilidade: não há excludentes de ilicitude, de culpabilidade e de punibilidade; é razoável supor que a responsável tinha consciência da ilicitude de sua conduta; era exigível conduta diversa da praticada, qual seja, apresentar a prestação de contas contendo todos os documentos necessários à comprovação da regular aplicação dos recursos federais repassados, conforme estabelecido nas normas aplicáveis. 
Encaminhamento: citação.
Irregularidade 2: aplicação de recursos federais em finalidade diversa daquela previamente pactuada, sem autorização prévia do órgão repassador, em benefício do ente federado.
Evidências da irregularidade: documentos técnicos presentes nas peças 10, 15, 19, 20, 21, 22 e 23.
Normas infringidas: Art 37, caput, c/c o art. 70, da Constituição da República Federativa do Brasil, art. 93 do Decreto-lei 200/1967, arts. 66 E 145, do Decreto 93.872/1986; arts. 7º e 8ª da Portaria MDS 625/2010; arts. 58 e 59 da Resolução CNAS 33, de 12/12/20012.
Débitos relacionados ao responsável município de Iraí - RS (CNPJ: 87.612.941/0001-64) :
	Data de ocorrência
	Valor histórico (R$) 

	19/2/2015
	7.980,00

	25/2/2015
	6.465,50

	25/2/2015
	234,50

	26/2/2015
	7.300,00

	20/3/2015
	2.400,00

Cofre credor: Fundo Nacional de Assistência Social.
Responsável: Município de Iraí - RS (CNPJ: 87.612.941/0001-64) .
Conduta: beneficiar-se indevidamente de recursos federais repassados pelo FNAS,  para a realização de ações específicas, cuja finalidade foi desvirtuada em prol do ente federado.
Nexo de causalidade: O benefício indevido dos recursos federais resultou no desvio de finalidade na aplicação dos recursos repassados pelo FNAS, no âmbito do SUAS.
Culpabilidade: não há excludentes de ilicitude, de culpabilidade e de punibilidade; é razoável supor que o administrador responsável pela pessoa jurídica tinha consciência da ilicitude de sua conduta; era exigível conduta diversa da praticada, qual seja, utilizar por meio dos seus gestores os recursos financeiros disponíveis na finalidade específica para a qual foram destinados. 
Encaminhamento: citação.
Irregularidade 3: aplicação de recursos federais em finalidade diversa daquela previamente pactuada, sem autorização prévia do órgão repassador.
Evidências da irregularidade: documentos técnicos presentes nas peças 10, 15, 19, 20, 21, 22 e 23.
Normas infringidas: Art 37, caput, c/c o art. 70, da Constituição da República Federativa do Brasil, art. 93 do Decreto-lei 200/1967, arts. 66 e 145, do Decreto 93.872/1986; arts. 7º e 8º da Portaria MDS 625/2010; arts. 58 e 59 da Resolução CNAS 33, de 12/12/20012.
Responsável: Volmir Jose Bielski (CPF: XXX.116.760-XX) .
Conduta: aplicar recursos federais transferidos em finalidade diversa daquela previamente pactuada no âmbito dos recursos repassados pelo FNAS, sem autorização prévia do órgão repassador.
Nexo de causalidade: a conduta descrita permitiu a realização de despesas incompatíveis com a finalidade estabelecidas nas normas disciplinadoras dos recursos do SUAS, o que acarreta para o gestor julgamento das contas pela irregularidade e aplicação de multa.
Culpabilidade: não há excludentes de ilicitude, de culpabilidade e de punibilidade; é razoável supor que o responsável tinha consciência da ilicitude de sua conduta; era exigível conduta diversa da praticada, qual seja, aplicar os recursos que lhe foram confiados por intermédio do instrumento em questão exclusivamente nas ações previstas no objeto pactuado. 
Responsável: Maristela Panegalli (CPF: XXX.257.700-XX) .
Conduta: aplicar recursos federais transferidos em finalidade diversa daquela previamente pactuada no âmbito dos recursos repassados pelo FNAS, sem autorização do órgão repassador.
Nexo de causalidade: a conduta descrita permitiu a realização de despesas incompatíveis com a finalidade estabelecidas nas normas disciplinadoras dos recursos do SUAS, o que acarreta para o gestor julgamento das contas pela irregularidade e aplicação de multa.
Culpabilidade: não há excludentes de ilicitude, de culpabilidade e de punibilidade; é razoável supor que a responsável tinha consciência da ilicitude de sua conduta; era exigível conduta diversa da praticada, qual seja, aplicar os recursos que lhe foram confiados pelo FNAS exclusivamente nas ações previstas no objeto pactuado. 
Encaminhamento: audiência.
Apesar de o tomador de contas não haver incluído Maristela Panegalli e Prefeitura Municipal de Iraí - RS como responsáveis neste processo, após análise realizada sobre a documentação acostada aos autos, conclui-se que suas responsabilidades devem ser incluídas, uma vez que há evidências de que tenham tido participação nas irregularidades aqui verificadas.
Em cumprimento ao pronunciamento da unidade (peça 38) , foram efetuadas citações e audiência dos responsáveis, nos moldes adiante:
 Volmir Jose Bielski - promovida a citação e audiência do responsável, conforme delineado adiante:
	Comunicação: Ofício 28266/2021 - Seproc (peça 44) 
Data da Expedição: 4/6/2021
Data da Ciência: 16/6/2021 (peças 45 e 73) 
Nome Recebedor: o próprio
Observação: Ofício enviado para o endereço do responsável, conforme pesquisa na base de dados no sistema da Receita Federal, custodiada pelo TCU (peça 41) .
Prorrogações de prazo:
	Documento
	Nova data limite

	Termo (peça 47) 
	31/7/2021

Fim do prazo para a defesa: 31/7/2021
	
 Maristela Panegalli - promovida a citação e audiência da responsável, conforme delineado adiante:
	Comunicação: Ofício 28264/2021 - Seproc (peça 42) 
Data da Expedição: 4/6/2021
Data da Ciência: 14/6/2021 (peça 48) 
Nome Recebedor: Sérgio H. (sobrenome não decifrado) 
Observação: Ofício enviado para o endereço do responsável, conforme pesquisa na base de dados no sistema da Receita Federal, custodiada pelo TCU (peça 40) .
Prorrogações de prazo:
	Documento
	Nova data limite

	Termo (peça 52) 
	29/7/2021

Fim do prazo para a defesa: 29/7/2021
	
 Prefeitura Municipal de Iraí - RS - promovida a citação do responsável, conforme delineado adiante:
	Comunicação: Ofício 28261/2021 - Seproc (peça 43) 
Data da Expedição: 4/6/2021
Data da Ciência: 10/6/2021 (peça 46) 
Nome Recebedor: Dirceu L. Gerelli
Observação: Ofício enviado para o endereço do responsável, conforme pesquisa na base de dados no sistema da Receita Federal, custodiada pelo TCU (peça 39) .
Fim do prazo para a defesa: 25/6/2021
	
O município de Irai-RS apresentou as alegações de defesa encontradas à peça 55, acompanhadas da documentação vistas às peças 56-69. A defesa do responsável Volmir Jose Bielski se encontra na peça 70, e da responsável Maristela Panegalli, na peça 71.
Na instrução de peça 74, analisando-se os elementos constantes dos autos, verificou-se as alegações de defesa apresentadas pelos gestores públicos acerca da ausência de documentação comprobatória da despesa foram suficientes para sanar a irregularidade. Por outro lado, não aconteceu o mesmo com relação às razões de justificativas. No caso do município de Iraí-RS, as alegações de defesa quanto à aplicação de recursos com desvio de finalidade não foram suficientes para elidir a irregularidade, pelo contrário, a documentação enviada revelou a existência de um maior volume de gastos enquadrados na irregularidade.
Em face do acima exposto, foi proposta a realização de nova citação com o novo valor apurado, bem como o julgamento das contas dos gestores fossem julgadas após o prazo concedido para a apresentação das alegações de defesa do município.
Em cumprimento ao pronunciamento da unidade (peça 76) , foi efetuada citação e do responsável, nos moldes adiante:
Prefeitura Municipal de Iraí - RS - promovida a citação do responsável, conforme delineado adiante:
	Comunicação: Ofício 60592/2021 - Seproc (peça 78) 
Data da Expedição: 5/11/2021
Data da Ciência: 9/11/2021 (peça 79) 
Nome Recebedor: Dirceu L. Gerelli
Observação: Ofício enviado para o endereço do responsável, conforme pesquisa na base de dados no sistema da Receita Federal, custodiada pelo TCU (peça 77) .
Prorrogações de prazo:
	Documento
	Nova data limite

	Termo (peça 81) 
	24/12/2021

Fim do prazo para a defesa: 24/12/2021
	
Conforme Despacho de Conclusão das Comunicações Processuais (peça 85) , as providências inerentes às comunicações processuais foram concluídas.
O município de Iraí - RS apresentou alegações de defesa vistas à peça 83 e documentos de peças 82 e 84. 
ANÁLISE DOS PRESSUPOSTOS DE PROCEDIBILIDADE DA IN/TCU 71/2012
Avaliação de Viabilidade do Exercício do Contraditório e Ampla Defesa
	Verifica-se que não houve o transcurso de mais de dez anos desde o fato gerador sem que tenha havido a notificação dos responsáveis pela autoridade administrativa federal competente (art. 6º, inciso II, c/c art. 19 da IN/TCU 71/2012, modificada pela IN/TCU 76/2016) , uma vez que o fato gerador da irregularidade sancionada ocorreu em 31/12/2015, e os responsáveis foram notificados sobre as irregularidades pela autoridade administrativa competente conforme segue:
Volmir Jose Bielski, por meio do edital acostado à peça 14, publicado em 1/6/2018.
Maristela Panegalli, responsável não notificado na fase interna.
Prefeitura Municipal de Iraí - RS, responsável não notificado na fase interna.
Valor de Constituição da TCE 	
Verifica-se, ainda, que o valor atualizado do débito apurado (sem juros) em 1/1/2017 é de R$ 157.753,76, portanto superior ao limite mínimo de R$ 100.000,00, na forma estabelecida nos arts. 6º, inciso I, e 19 da IN/TCU 71/2012, modificada pela IN/TCU 76/2016. 
OUTROS PROCESSOS/DÉBITOS NOS SISTEMAS DO TCU COM OS MESMOS RESPONSÁVEIS
Informa-se que não foi encontrado débito imputável aos responsáveis em outros processos no Tribunal.
A tomada de contas especial está, assim, devidamente constituída e em condição de ser instruída.
EXAME TÉCNICO
Alegações de defesa apresentadas pelo município de Iraí - RS (peça 83) 
Passa-se à descrição de cada argumento apresentado pelo município de Iraí - RS, seguido da respectiva análise técnica.
Argumento 1: dificuldade de identificar as despesas que podem ou não ser custeadas com cada bloco e programa (peça 83, p. 9-10) 
25.1 Descrição: a defesa argumenta que a própria instrução técnica reconhece a dificuldade de, com base na legislação, identificar quais as despesas devem ser custeadas com recursos destinados às ações do PAEFI. Por esta razão discorda da afirmação de que a ele caberia esta distinção e não à equipe técnica, tendo em vista que ele não dispõe de conhecimentos técnicos necessários de cada um dos blocos e programas de cofinanciamento.
25.1.1 Assim, entende ser descabida, por equivocada, a manifestação no item 19.2.11 da instrução de peça 74, sob o argumento de "que é absolutamente impossível a um gestor municipal ter este conhecimento, até por que não é de sua área e não tem o tempo para estudar os complicados normativos de dezenas de ações e programas nas áreas da saúde, educação e assistência social."
25.1.2 Na sequência, afirma ter absoluta convicção de que quase a totalidade dos gestores deste país tem grandes dificuldades na identificação e, se houvesse uma fiscalização todos teriam algum desvio na aplicação dos recursos do cofinanciamento dos SUAS. Desta forma, espera que este Tribunal acate os argumentos e tenha a devida ponderação e bom senso no julgamento desta TCE, sendo que a decisão mais ponderada e justa seria a recomendação para que o atual e futuros gestores adotem as medidas necessárias, entre as quais a qualificação do seu quadro de servidores da área, a fim de que apliquem os recursos de cada programa em ações específicas de acordo com os   respectivos normativos, pois é "o que se espera por que se impõe" .
25.2 Análise: o município de Iraí - RS foi citado em razão de ter sido beneficiado indevidamente com realização de despesas com desvio de finalidade, com fundamento na DN/TCU 57/2004 e jurisprudência deste Tribunal (Acórdão 6590/2020-TCU-Segunda Câmara, Relator Ministro Substituto Marcos Bemquerer, 5719/2020-Segunda Câmara, Relatora Ministra Ana Arraes, 8851/2019- Primeira Câmara, Relator Ministro Walton Alencar Rodrigues) . No caso, os gastos violaram os arts. 57, § 1º, e 59 da Resolução CNAS 33/2011 e Resolução MDS 109/2009, conforme detalhado no item 21.2 e respectivos subitens da instrução de peça 74.
25.2.1 A defesa argumenta que discorda da análise técnica que considerou o gestor do município responsável pela identificação dos itens de despesas que deveriam ser custeados com recursos destinados ao PAEFI,  bem como de que não caberia à equipe técnica, tendo em vista que a própria análise reconheceu a dificuldade de identificação de tais itens, e o gestor municipal não tinha conhecimento técnico para tal identificação, até porque é humanamente impossível ao gestor municipal possuir referido conhecimento, tendo em vista que não é de sua área, bem como dispõe tempo para estudar os complicados normativos de dezenas de ações e programas nas áreas da saúde, educação e assistência social. 
25.2.2 Contrariamente ao argumento da defesa, é dever do gestor municipal executar os recursos de forma regular, respeitando as normas constitucionais e legais de caráter geral e normas específicas. Para que isto ocorra é necessário conhecê-las, não podendo alegar desconhecimento para aplicar indevidamente os recursos. Ora, não se estar exigindo que ele conheça pessoalmente e detalhadamente todas as normas, mas que disponha de equipe técnica treinada e capacitada para tais atribuições. A equipe a que se refere seria aquela incumbida da administração orçamentária e financeira da entidade e não a de referência (equipe técnica multiprofissional) , formada por uma assistente social, um psicólogo e um advogado, responsável pela prestação de serviços socioassistenciais, que devem ser ofertados pelos Centros de Referência Especializados de Assistência Social - CREAS. Foi com relação a esta equipe que na análise anterior consignou-se que não cabia a ela identificar quais as despesas deveriam ou não ser custeadas com os recursos em questão.
25.2.3 Além da equipe técnica encarregada da administração orçamentária e financeira, que deve fazer parte do quadro de pessoal da entidade, ou mesmo terceirizada (escritório contábil) , eventuais dúvidas do gestor poderão ser esclarecidas junto ao órgão repassador. Portanto, os argumentos ora analisados não merecem ser acatados.
Argumento 2: alegada ausência de Advogado na Equipe Multidisciplinar e a falta de disponibilização dos pertinentes serviços (peça 83, p. 10-11) 
26.1.1 Descrição: argui a defesa que não há nenhum indício nos autos de que não foram ofertados os serviços advocatícios nas ações do PAEFI. Na verdade, o município disponibilizou todos os serviços de advogados demandados, porquanto existia um profissional da área, um Consultor Jurídico, o qual foi remunerado, em 2015, em R$ 42.233,05, além de todos os encargos previdenciários, conforme cópia da ficha financeira anexa (doc. 01) . Assim, considerada a carga horária proporcional disponibilizada ao PAEFI, o gasto corresponde a R$ 10.500,00, tendo em vista que o referido servidor integrou a equipe multiprofissional, por cinco horas semanais, e atendeu todas as demandas do PAEFI.
26.1.2 Acrescenta que o Ministério Público vem acompanhando o atendimento destas demandas, encaminhando-as, inclusive, à administração e, caso não tivessem sido atendidas, a administração teria sido notificada e adotado as medidas cabíveis, visando o seu cumprimento. Ressalta que não se pode arguir inexistência de prova material deste atendimento, porque a comprovação é muito difícil após transcorrido seis anos. Deste modo, esta situação deve ser ponderada, tendo em vista que o município custeou estes serviços profissionais com recursos próprios, de modo que, se a glosa for mantida, resultará em duplo custeio ao erário municipal.
26.1.3 Ao final, assinala que em face do discorrido no subitem precedente, espera a ponderação do Ministro Relator sobre os referidos gastos, "a fim de compensar com os gastos feitos com recursos do PAEFI que, segundo a instrução técnica deveriam ser custeados com recursos próprios e da Saúde".
26.2 Análise: depreende-se dos argumentos apresentados pela defesa que o Consultor Jurídico contratado pelo município e pago com recursos próprios ficou à disposição do FMAS, dedicando-se cinco horas semanais às demandas do PAEFI, integrando a equipe multiprofissional e, em razão disso, requer que as despesas com a remuneração do profissional devam ser levada em consideração para efeito de compensação com os gastos apontados como realizados com desvio de finalidade, os quais deveriam ter sido custeados com recursos próprios.
26.2.1 Para corroborar suas alegações, anexa uma declaração assinada pela Secretária Municipal de Assistência Social à época e pela psicóloga, afirmando que o Consultor Jurídico integrou a equipe do PAEFI (peça 82) e a cópia da ficha financeira do servidor (peça 84) .
26.2.2 Verifica-se que a defesa não explica o porquê de não ter sido contratado o advogado para compor a equipe técnica multiprofissional do CREAS, que deveria ser remunerado com recursos do PAEFI, conforme determina a norma (art. 1º, Resolução CNAS 17/2011) . Além disso, o Consultor Jurídico faz parte da assessoria jurídica do órgão para atender as demandas do município e não da população carente, assistida pelos programas sociais. Mesmo que mencionado servidor municipal tenha atuado na equipe do CREAS, não torna regular as despesas realizadas com desvio de finalidade, bem como não é possível fazer a compensação requerida, tendo em vista que, sequer, foi apresentada justificativa para a não contratação do advogado para compor a equipe técnica multiprofissional. 
26.2.3 Quanto à alegação de que não há evidências de que o Consultor Jurídico não atuou na equipe técnica multiprofissional, o argumento é totalmente descabido, ora, se a defesa alega que ele atuou, cabe a ela a comprovação. No presente caso, não se trata de prova negativa, mas de positiva. Neste contexto, entende-se a declaração e a ficha financeira se mostram documentos frágeis para comprovarem a alegada atuação.  A declaração, porque foi emitida em 2021 com o firme intuito de corroborar os argumentos, e o fato de o servidor pertencer ao quadro de pessoal do município, não é prova cabal de que ele atuou, tendo em vista que se caracterizaria, inclusive, desvio de função, uma vez que ele foi contratado para atender as demandas jurídicas do município, tanto é assim, que era remunerado com recursos próprios do ente federado, e não para atuar na equipe técnica multiprofissional do CREAS, que constitui atribuição complemente diferente da assessoria jurídica municipal.
26.2.4 Deste modo, as alegações ora analisadas não são suficientes para sanar a irregularidade.
Argumento 3: despesas que segundo a instrução técnica correspondem aos programas PAIF R$10.900,02, PSB SCV R$ 1.040,00, PETI R$ 1.210,00 e Alta Complexidade R$ 13.641,15 (peça 83, p. 11-15) 
27.1.1 Descrição: neste item, a defesa contesta a análise sobre as despesas que foram pagas com recursos do PAEFI, quando deveriam ter sido pagas com os recursos do piso básico ou especial específico, argumentando que foi utilizada a integralidade dos recursos do PAIF, do PSB SCV, do PETI e da Alta Complexidade em despesas para ações específicas dos referidos programas, não havendo recursos suficientes para cobrir as despesas apontadas na instrução técnica de peça 74, conforme descrito abaixo:
 Despesas que deveriam ser custeadas com recursos do PAIF, que somam R$ 10.990,02 - a prestação de contas encaminhada e aprovada pelo Conselho Municipal de Assistência social demonstra que os gastos do PAIF montaram R$ 97.841,76; portanto, não restaram recursos para cobrir o valor de R$ 10.900,02. Afirma ainda que inexistem evidências nos autos de que os cursos realizados não abrangeram, de alguma forma, o público alvo vítima de violência física, psicológica, sexual e moral, mediante os serviços ofertados pelo CREAS;
 Despesas que deveriam ser custeadas com recursos do PSB SCV, no valor de R$ 1.040,00 - mesmo argumento anterior, de que a prestação de contas demonstra que foram utilizados todos os recursos do PSB SCV, no valor de R$ 68.238,68. Portanto, não sobraram recursos para aplicação em outra tipo de despesa. Afirma ainda que não há provas nos autos de que os materiais não foram utilizados em ações com crianças em risco ou vítimas de qualquer forma de violência. Neste contexto, ressalta que a sugestão de  glosa do referido valor deve ser afastada, por medida de bom senso, tendo em vista que os recursos do PSB SCV foram integralmente utilizados em ações específicas do programa, e que não existem provas de que as ações realizadas não tenham beneficiado vítimas de violência, e também pelo fato de os recursos terem sido utilizados em ações contempladas nos programas de cofinanciamento da União;
 Despesas que deveriam ser custeadas com recursos do PETI, no valor de R$ 1.210,00 - mesmo argumento descrito nas alíneas anteriores;
 Despesas que deveriam ser custeadas com recursos da Alta Complexidade, no valor de R$ 13.641,15 - mesmo argumentos descritos nas alíneas anteriores;
 Despesas que deveriam ter sido custeadas com recursos próprios, no valor de R$ 13.636,98, e com recursos da saúde, no valor de R$ 385,00 - repete os argumentos de que disponibilizou o Consultor Jurídico para integrar a equipe técnica multiprofissional do CREAS, que se dedicou 5 horas por semana, utilizando recursos próprios para a remuneração do servidor, no valor de R$ 42.233,05, em 2015 e, se for considerada a carga horária proporcional às horas trabalhadas no PAEFI, equivale a R$ 10.500,00. Assim, se persistir a glosa dos valores, implicará em duplo custeio para o erário municipal. Deste modo, requer que o Ministro Relator pondere os referidos gastos, com vistas à compensação com aqueles feitos com recursos do PAEFI, que deveriam sido custeados com recursos próprios e da saúde.
27.1.2 Ao final, conclui que conforme demonstrado, não restou comprovado, sequer, desvio de objeto,  
27.2 Análise: na análise promovida na instrução de peça 74, apontou-se despesas realizadas com desvio de finalidade, porquanto realizadas com recursos destinados às ações do Programa de Proteção e Atendimento Especializado a Famílias e Indivíduos - PAEFI, quando deveria ter sido com outras fontes de recursos ou outros pisos sociais, conforme demonstrado no quadro abaixo:
	Nº empenho
	Data pagamento
	Valor
	Descrição
	Observação

	1176/15
	26/3/2015
	100,00
	Flores. NF 7.369.277, de 16/3/2015 (peça 60, p. 66-69) 
	1 flor para mino para palestrante e um arranjo de flores para decoração na palestra - CREAS- PAEFI.
Não deveria ser com recursos do PAEFI, mas com recursos próprios do município

	1557/15
	6/4/2015
	200,00
	Alimentos carentes - PAEFI. NF 7.508.180, de 31/3/2015 (peça 61, p. 6-11) 
	Alimentação de carentes não permitido com estes recursos, por ser tratar de benefícios eventuais que devem ser custeados com recursos próprios do município 

	2679/15
	12/6/2015
	251,70
	Leite mãe carente (peça 63, p. 35-40) 
	Idem 

	3526 e 3531/15
	6/8/2015
	1.262,86
	Material família carentes (peça 65, p. 1-7) 
	Idem 

	3428/15
	22/7/2015
	50,00
	Toner (impressora Secretaria de Agricultura) . NF 8.448.775, de 16/7/2015  (peça 64, p. 85-89) 
	Desvio de finalidade - despesa em outra função de governo

	4869/15
	3/11/2015
	2.900,00
	Brinquedos infantis dia da criança (locação de brinquedos infláveis - tobogã, castelo inflável, play gol e tombo, cama elástica, piscina de bolinha, corrida maluca...) . NF 201500000000283, de 13/10/2015
 (peça 68, p. 5-12) 
	Despesas não atinentes às finalidades do programa, que visa prestar serviços socioassistenciais a vítimas de violência física, psicológica, sexual

	5800/15
	11/12/2015
	93,84
	Água Corsan
 (peça 69, p. 71-75) 
	imóvel CRAS código 1310131-5, rua Domingos Galvão 
Não poderia ter sido pago com recursos do PAEFI, e sim PAIF

	6453/15
	29/12/2015
	261,30
	 Produtos distribuição crianças natal (balas e pirulitos) . NF 9.965.312, de 22/12/2015
 (peça 69, p. 166-170) 
	Despesas não condizentes com a finalidade do PAEFI, benefícios eventuais que devem ser custeados com recursos do município

	6174/15
	29/12/2015
	7.000,00
	Evento natal em grupos especiais - prestação de serviços circense, grupos de capoeira - festividades de natal. NF 201500000000093, de 23/12/2015
 (peça 79, p. 177-186) 
	Idem 

	6321/15
	30/12/2015
	1.611,12
	CREDOR LUZES E DECOR LTDA. NF 561, de 22/12/2015, R$ 15.894,00. OP 1215, de 30/12/2015.
Peça 69, p. 201-205
	Na relação da defesa consta folha de pagamento, mas na documentação consta material de decoração de festa e natal
Não atinentes à finalidade do programa, conforme já delineado acima

	1097
	20/3/2015
	198,85
	Alimentos para oficinas (peça 60, p. 30-35) 
	Deveria ter sido custeado com recursos do PAIF

	1100/15
	20/3/2015
	596,25
	Lanches oficinas (peça 60, p. 36-45) 
	Deveria ter sido custeado com recursos do PAIF

	1262/15
	25/3/2015
	42,25
	Lanches oficina de artesanato (peça 60, p. 61-65) 
	Deveria ter sido custeado com recursos do PAIF

	1256/15
	25/3/2015
	1.200,00
	Divulgação de eventos dia da mulher (peça 60, p. 57-60) 
	Deveria ter sido custeado com recursos do PAIF

	1833/15
	29/4/2015
	30,00
	Lanches oficinas de artesanato (peça 61, p. 33-37
	Deveria ter sido custeado com recursos do PAIF

	1877/15
	4/5/2015
	82,50
	Lanches oficinas (peça 62, p. 6-9, 10-12) 
	Deveria ter sido custeado com recursos do PAIF

	2027/15
	7/5/2015
	271,20
	Material oficina bordado (peça 62, p. 23-26) 
	Deveria ter sido custeado com recursos do PAIF

	2005/15
	7/5/2015
	30,00
	Lanche oficina bordados em chinelo (peça 62, p. 18-22) 
	Deveria ter sido custeado com recursos do PAIF

	1994/15
	8/5/2015
	456,00
	Material para oficina bordado em chinelo (peça 62, p. 33-36) 
	Deveria ter sido custeado com recursos do PAIF

	2063/15
	11/5/2015
	262,99
	Lanche oficina bordados (peça 62, p. 42-45) 
	Deveria ter sido custeado com recursos do PAIF

	2123/15
	12/5/2015
	37,50
	Lanche oficina bordado (peça 62, p. 46-500
	Deveria ter sido custeado com recursos do PAIF

	2167/15
	13/5/2015
	66,00
	Lanche oficina bordados (peça 62, p. 1-6) 
	Deveria ter sido custeado com recursos do PAIF

	2222/15
	13/5/2015
	78,00
	Lanche oficina bordado (peça 62, p. 51-55) 
	Deveria ter sido custeado com recursos do PAIF

	2266/15
	18/5/2015
	227,84
	Lanche oficina bordado (peça 62, p. 80-83) 
	Deveria ter sido custeado com recursos do PAIF

	2257/15
	18/5/2015
	48,75
	Lanche oficina bordado em chinelo (peça 62, p. 70-74) 
	Deveria ter sido custeado com recursos do PAIF

	2302/15
	20/5/2015
	37,50
	Lanche oficina bordado (peça 62, p. 84-88) 
	Deveria ter sido custeado com recursos do PAIF

	2224/15
	20/5/2015
	1.040,00
	Material campanha infantil (200 lixeiras para carro em TNT, impressa em duas corres, 200 vira mate adesivados dos dois lados. (peça 62, p. 96-102) 
	Deveria ter sido custeado com recursos da Proteção Social Básica - Serviço de Convivência e Fortalecimento de Vínculos - PSB-SCFV (Resolução CNAS 109/2009) 

	2405/15
	29/5/2015
	99,00
	Lanche oficina bordados (peça 62, p. 108-112) 
	Deveria ter sido custeado com recursos do PAIF

	2443/15
	2/6/2015
	250,30
	Lanche oficinas (peça 63, p. 1-4) 
	Deveria ter sido custeado com recursos do PAIF

	2430/15
	3/6/2015
	600,00
	Monitor de curso de tricô (peça 63, p. 13-19
	Deveria ter sido custeado com recursos do PAIF

	2621/15
	3/6/2015
	84,00
	Lanche oficina artesanato (peça 63, p. 8-12) 
	Deveria ter sido custeado com recursos do PAIF

	2234/15
	10/6/2015
	200,00
	Monitor curso artesanato (peça 63, p. 23-25) 
	Deveria ter sido custeado com recursos do PAIF

	2234/15
	1/10/2015
	400,00
	Monitor curso artesanato - OP 816/2015 (peça 67, p. 7-9) 
	Deveria ter sido custeado com recursos do PAIF

	2234/15
	16/7/2015
	450,00
	Monitor curso artesanato - OP 594/2015 (peça 64, p. 66-68) 
	Deveria ter sido custeado com recursos do PAIF

	2234/15
	25/8/215
	450,00
	Monitor curso artesanato - OP 712/2015 (peça 65, p. 53-58) 
	Deveria ter sido custeado com recursos do PAIF

	2234/15
	25/8/2015
	450,00
	Monitor curso artesanato - OP 712/2015 (peça 65, p. 53-58) 
	Deveria ter sido custeado com recursos do PAIF

	2234/15
	9/11/2015
	450,00
	Monitor curso artesanato - OP 98/2015 (peça 68, p. 54-56) 
	Deveria ter sido custeado com recursos do PAIF

	2234/15
	15/12/2015
	600,00
	Monitor de curso artesanato - OP 1120/2015 (peça 69, p. 83-90
	Deveria ter sido custeado com recursos do PAIF

	2234/15
	3/11/2015
	450,00
	Oficina curso em chinelos - OP 934/2015 (peça 68, p. 2-4) 
	Deveria ter sido custeado com recursos do PAIF

	2234/15
	9/11/2015
	450,00
	Curso artesanato enfeite em chinelo (peça 68, p. 54-56) 
	Deveria ter sido custeado com recursos do PAIF

	2871/15
	18/6/2015
	72,00
	Lanche oficina artesanato (peça 63, p. 43-47
	Deveria ter sido custeado com recursos do PAIF

	3002/15
	25/6/2015
	96,00
	Lanche oficina artesanato (peça 63, p. 61-65) 
	Deveria ter sido custeado com recursos do PAIF

	3192/15
	7/7/2015
	72,00
	Lanche oficina artesanato (peça 64, p. 1-5) 
	Deveria ter sido custeado com recursos do PAIF

	3023/15
	10/7/2015
	296,20
	Material oficina de artesanato (peça 64, p. 6-9) 
	Deveria ter sido custeado com recursos do PAIF

	3342/15
	15/7/2015
	60,00
	Lanche oficina artesanato (peça 64, p. 35-39) 
	Deveria ter sido custeado com recursos do PAIF

	3462/15
	21/7/2015
	85,00
	Lanche oficina artesanato (peça 64, p. 69-73) 
	Deveria ter sido custeado com recursos do PAIF

	3329/15
	28/7/2015
	259,25
	Material oficina de artesanato (peça 64, p. 90-92) 
	Deveria ter sido custeado com recursos do PAIF

	3885/15
	18/8/2015
	60,00
	Lanche oficina artesanato (peça 65, p. 26-30) 
	Deveria ter sido custeado com recursos do PAIF

	4036/15
	27/8/2015
	60,00
	Lanches oficinas (peça 65, p. 60) 
	Deveria ter sido custeado com recursos do PAIF

	4210/15
	2/9/2015
	60,00
	Lanches oficinas (peça 66, p. 1) 
	Deveria ter sido custeado com recursos do PAIF

	4324/15
	10/9/2015
	60,00
	Lanches oficinas (peça 66, p. 10-15) 
	Deveria ter sido custeado com recursos do PAIF

	4423/15
	21/9/2015
	103,50
	Material oficina artesanato (peça 66, p. 36-40) 
	Deveria ter sido custeado com recursos do PAIF

	4406/15
	21/9/2015
	60,00
	Lanches oficinas (peça 66, p. 30-35) 
	Deveria ter sido custeado com recursos do PAIF

	4470/15
	22/9/2015
	60,00
	Lanches oficina artesanato (peça 66, 51-54) 
	Deveria ter sido custeado com recursos do PAIF

	4518/15
	30/9/2015
	32,50
	Lanche oficina aplique Peti 
	Deveria ter sido custeado com recurso do Peti, art. 24-C, Lei 8742/1993 - transf. de renda, trabalho social com famílias e oferta de serviços socioeducativos para crianças e adolescente que se encontram em situação de trabalho

	4524/15
	1/10/2015
	336,00
	Material curso aplique Peti
	Idem 

	4819 e 4749/15
	8/10/2015
	105,00
	Lanche oficina artesanato (peça 67, p. 26-36) 
	Deveria ser com recurso do PAIF

	4858/15
	13/10/2015
	25,00
	Lanche oficina pety aplique (peça 67, p. 54-59) 
	Deveria ter sido custeado com recurso do Peti art. 24-C, Lei 8742/1993 - transf. de renda, trabalho social com famílias e oferta de serviços socioeducativos para crianças e adolescente que se encontram em situação de trabalho

	4921/15
	14/10/2015
	59,50
	Lanches oficinas (peça 67, p. 60-64) 
	Deveria ter sido custeado com recursos do PAIF

	4918/15
	14/10/2015
	60,00
	Lanches oficina artesanato (peça 67, p. 65-70) 
	Deveria ter sido custeado com recursos do PAIF

	4940/2015
	19/10/2015
	25,00
	Lanche oficina Patche aplique
	Deveria ter sido custeado com recursos do Peti (PSB-PBV) 

	4991 e 5006/15
	23/10/2015
	85,00
	Lanches ofician Patche (peça 67, p. 77-89) 
	Deveria ter sido custeado com recursos do Peti (PSB-PBV) 

	5055/15
	27/10/2015
	62,50
	Lanche oficina artesanato (peça 67, p. 97-103) 
	Deveria ter sido custeado com recursos do PAIF

	5029/15
	28/10/2015
	385,00
	Camisetas outubro Rosa (peça 67, p. 104-109) 
	Deveria ter sido custeado com recursos da saúde, por se tratar de conscientização de câncer de mama

	5245/15
	6/11/2015
	25,00
	Lanche oficina Patche (peça 68, p. 147-24) 
	Deveria ter sido custeado com recurso do Peti art. 24-C, Lei 8742/1993 - transf. de renda, trabalho social com famílias e oferta de serviços socioeducativos para crianças e adolescente que se encontram em situação de trabalho

	5382/15
	13/11/2015
	60,00
	Lanche oficina artesanato (peça 68, p. 83-88) 
	Deveria ter sido custeado com recursos do PAIF

	5413/15
	16/11/2015
	147,50
	Lanche oficina apliques (peça 68, p. 95-99) 
	Deveria ter sido custeado com recurso do Peti art. 24-C, Lei 8742/1993 - transf. de renda, trabalho social com famílias e oferta de serviços socioeducativos para crianças e adolescente que se encontram em situação de trabalho 

	4468/15
	18/11/2015
	522,00
	Curso Peti aplique (peça 68, p. 100-107) 
	Idem 

	4468/15
	18/11/2015
	12,00
	Imposto relativo ao empenho em referência (peça 68, p. 105-16) 
	Idem 

	5773/15
	4/12/2015
	60,00
	Lanche oficina artesanato (peça 69, p. 7-13) 
	Deveria ter sido custeado com recursos do PAIF

	5839/15
	7/12/2015
	15,00
	Tecidos para cursos (peça 69, p. 20-25) 
	Deveria ter sido custeado com recursos do PAIF

	5923/15
	9/12/2015
	60,00
	Lanche oficinas artesanato (peça 69, p. 37-43) 
	Deveria ter sido custeado com recursos do PAIF

	6144/15
	17/12/2015
	60,00
	Lanche oficinas artesanato (peça 69, p. 98-104) 
	Deveria ter sido custeado com recursos do PAIF

	6453/15
	29/12/2015
	261,30
	Lanche oficina artesanato (peça 69, p. 166-170
	Deveria ter sido custeado com recursos do PAIF

	3981
	24/8/2015
	5.140,10
	Abrigamento para crianças (peça 65, p. 37-52) 
	Deveria ser com recursos do Piso da Alta Complexidade

	3981/15
	31/8/2015
	1.573,50
	Abrigamento para crianças (peça 65, p. 66-68) 
	Deveria ser com recursos do Piso da Alta Complexidade

	3981/15
	5/10/2015
	1.573,50
	Abrigamento para crianças (peça 67, p. 23-25) 
	Deveria ser com recursos do Piso da Alta Complexidade

	.3981/15
	16/11/2015
	1.153,90
	Acolhimento crianças (peça 68, p. 69-82) 
	Deveria ser com recursos do Piso da Alta Complexidade

	6106/15
	15/12/2015
	600,00
	Abrigamento crianças OP 1118/15 (peça 69, p. 81-82) 
	Deveria ser com recursos do Piso da Alta Complexidade

	6106/15
	16/12/2015
	2027,25
	Abrigamento de crianças OP 1119/15 (peça 69, p. 79-81-82) 
	Deveria ser com recursos do Piso da Alta Complexidade

	6106/15
	23/12/2015
	1.573,50
	Abrigamento de crianças (peça 69, P. 134-142) 
	Deveria ser com recursos do Piso da Alta Complexidade

	Total
	40.813,75
	
27.2.2 Somando os valores com desvio de finalidade do PAEFI, tem-se os seguintes valores em cada fonte/piso:
 Despesas realizadas com recursos do PAEFI, quando deveria ser do PAIF: R$ 10.900,02;
 Despesas realizadas com recursos do PAEFI, quando deveria ser do PSB PSV: R$ 1.040,00;
 Despesas realizadas com recursos do PAEFI, quando deveria ser do PETI: R$ 1.210,00;
 Despesas realizadas com recursos do PAEFI, quando deveria ser da alta complexidade: R$ 13.641,15;
 Despesas realizadas com recursos do PAEFI, quando deveria ser recursos próprios do município: R$ 13.636,98;
 Despesas realizadas com recursos do PAEFI, quando deveria ser com recursos da saúde: R$ 385,00.
27.2.3  O art. 61 da Resolução CNAS 33/2012 dispõe que "o cofinanciamento dos serviços socioassistenciais se dará por meio do Bloco de Financiamento da Proteção Social Básica e do Bloco de Financiamento da Proteção Social Especial". O art. 63, por sua vez, versa que "o cofinanciamento da Proteção Social Básica tem por componentes o Piso Básico Fixo e o Piso Básico Variável". O Piso Básico Fixo - PBF se destina ao acompanhamento e atendimento à família e seus membros, no desenvolvimento do Serviço de Proteção e Atendimento Integral à Família - PAIF, cujo art. 4º, da Resolução MDS 116/2013, dispõe que "o trabalho social com as famílias do PAIF, desenvolvido por meio do atendimento e/ou acompanhamento às famílias, é constituído pelas seguintes ações cofinanciadas pelo PBF", conforme Tipificação Nacional de Serviços Socioassistenciais, necessariamente ofertado pelo Centro de Referência da Assistência Social - CRAS: 
I - acolhida;
II - oficinas com as famílias;
III - ações comunitárias;
IV - ações particularizadas; e
V - encaminhamentos.
27.2.4  	O Piso Básico Variável - PBV se destina a:
ao cofinanciamento dos serviços complementares e inerentes ao PAIF;
 ao atendimento de demandas específicas do território; 
 ao cofinanciamento de outros serviços complementares que se tornem mais onerosos em razão da extensão territorial e das condições de acesso da população;
 ao cofinanciamento de serviços executados por equipes volantes, vinculadas ao CRAS
 a outras prioridades ou metas pactuadas nacionalmente. 
27.2.5 O cofinanciamento da Proteção Social Especial tem por componentes (art. 66, Resolução CNAS 33/2012) :
I - Média Complexidade:
a) o Piso Fixo de Média Complexidade: destina-se ao cofinanciamento dos serviços tipificados nacionalmente que são prestados exclusivamente no Centro Especializado para População em Situação de Rua - CENTRO POP e no Centro de Referência Especializado de Assistência Social -CREAS, como Serviço de Proteção e Atendimento Especializado a Famílias e Indivíduos - PAEFI (art. 67) , disciplinado também pela Portaria MDS 843/2010;
b) o Piso Variável de Média Complexidade: destina-se ao cofinanciamento dos serviços tipificados nacionalmente, tais como: I - Serviço Especializado em Abordagem Social; II - Serviço de Proteção Social Especial para Pessoas com Deficiência, Idosas e suas Famílias; III - Serviço de Proteção a Adolescentes em Cumprimento de Medidas Socioeducativas de Liberdade Assistida e de Prestação de Serviços à Comunidade; e IV - outros que venham a ser instituídos, conforme as prioridades ou metas pactuadas nacionalmente e deliberadas pelo CNAS (art. 68) ;
c) o Piso de Transição de Média Complexidade: objeto de deliberação específica (art. 69) ;
II - Alta Complexidade:
o Piso Fixo de Alta Complexidade: destina-se ao cofinanciamento dos serviços tipificados nacionalmente, voltados ao atendimento especializado a indivíduos e famílias que, por diversas situações, necessitem de acolhimento fora de seu núcleo familiar ou comunitário de origem (art. 70, da Resolução CNAS 33/2012 c/c com a Resolução CNAS 109/2009) , compreendendo os seguintes serviços:
	a.1) Serviço de Acolhimento Institucional, nas seguintes modalidades:
- Abrigo institucional;
- Casa-Lar;
- Casa de Passagem;
- Residência Inclusiva.
a.2) Serviço de Acolhimento em República;
a.3) Serviço de Acolhimento em Família Acolhedora;
a4) Serviço de Proteção em Situação de Calamidades Públicas e Emergências.
o Piso Variável de Alta Complexidade: destina-se ao cofinanciamento dos serviços tipificados nacionalmente a usuários que, devido ao nível de agravamento ou complexidade das situações vivenciadas, necessitem de atenção diferenciada e atendimentos complementares (art. 71) . O parágrafo primeiro do artigo em foco estabelece que o piso em questão, poderá ser utilizado para o:
I - atendimento a especificidades regionais, prioridades nacionais, incentivos à implementação de novas modalidades de serviços de acolhimento e equipes responsáveis pelo acompanhamento dos serviços de acolhimento e de gestão de vagas, de acordo com critérios nacionalmente definidos, com base em legislação própria ou em necessidades peculiares.
II - cofinanciamento de serviços de atendimento a situações emergenciais, desastres ou calamidades, observadas as provisões e os objetivos nacionalmente tipificados, podendo ser especificadas as condições de repasse, dos valores e do período de vigência em instrumento legal próprio.
27.2.6 No âmbito da Proteção Social Básica, existem ainda o Projovem Adolescente - Serviço Socieducativo (Piso Básico Variável - Portaria MDS 171/2009) , e o Programa de Erradicação Infantil - PETI, que segundo a Portaria MDS 431/2008, revogada pela Portaria MDS 63/2014, seria repassado aos Fundos Municipais de Assistência Social e do Distrito Federal, por meio do Piso Variável da Média Complexidade. Com relação a este último, a Lei 12.435-2011, que alterou a Lei 8792/1993, elevou o PETI à categoria de programa de caráter intersetorial.
27.2.7 Como se pode observar, o PAIF integra o Bloco de Financiamento de Proteção Social Básica - PSB, enquanto o PAEFI pertence ao Bloco de Financiamento de Proteção Social Especial - PSE. Já o Peti, apesar de ter sido elevado à categoria de programa de caráter intersetorial, não se pode afirmar que pode ser financiado com recursos do PAEFI, uma vez que tem finalidade específica (erradicação do trabalho infantil) . Neste contexto, o § 1º, do art. 57 e o art. 59 da Resolução CNAS 33/2012, estabelece que os recursos referentes a cada bloco de financiamento somente devem ser aplicados nas ações e serviços a eles relacionados. Assim, a aplicação dos recursos na forma demonstrada acima, contrariou os referidos dispositivos, especialmente, quanto aos gastos em outras funções de governo ou que deveriam ter sido custeados com recursos próprios do município.
27.2.8 Com base no arrazoado acima, apenas os gastos realizados em ações e serviços da alta complexidade, que integra o Bloco de Financiamento de Proteção Social Especial, não estaria em descordo com o comando supra. Contudo, na análise constante da instrução de peça 74, entendeu-se que a utilização dos recursos do PAEFI na alta complexidade, mesmo podendo caracterizar desvio de objeto, também deveria ser impugnado, por desvirtuar totalmente a política pública que o governo federal intenta custear ao cofinanciar as políticas públicas de assistência social, tendo em vista que existe jurisprudência no âmbito desta Corte de Contas que se coaduna com este posicionamento ( (Acórdão 3990/2016-TCU-Primeira Câmara, 4099/2015-Primeira Câmara, 1313/2009-TCU-Plenário; 5.186/2012, 5.304/2013, 1.007/2014, 1.178/2014, 1.797/2014, 5.677/2014, 5.131/2014 e 5.677/2014, da Primeira Câmara; e 704/2013, 3.515/2013, 7.527/2013, 7.496/2015 e 1.584/2015, da Segunda Câmara) .
27.2.9   Especificamente quanto aos argumentos apresentados pela defesa, no que diz respeito a utilização integral dos recursos das fontes ali identificadas (PAIF, Peti e Alta Complexidade) não anula o desvio de finalidade de recursos do PAEFI, pelo contrário, confirma a irregularidade, porquanto, esgotados os recursos daquelas fontes, a gestão utilizou verba de outra fonte, no caso, do PAEFI.
27.2.10 No que diz respeito a disponibilização do Consultor Jurídico remunerado com recursos próprios do município, também não justifica a compensação com os recursos do PAEFI em despesas que deveriam ter sido custeadas com recursos do tesouro municipal, tendo em vista que a assistência social é cofinanciada pelo governo federal, significando que igualmente compete ao município o custeio das ações e serviços socioassitenciais. Assim, se o gestor opta por remunerar um membro da equipe técnica multiprofissional com recursos próprios, é uma faculdade dele, pois não há nenhum impedimento nas normas pertinentes. O mesmo raciocínio não aplica em situação inversa, ele não deve, sem anuência do órgão repassador, a utilizar os recursos do confinanciamento federal, que deveria ser direcionado à referida equipe, a despesas que, obrigatoriamente, deveria ser custeada com recursos do tesouro municipal ou outra fonte de recurso, por exemplo, da saúde.
27.2.11 Por fim, sobre os argumentos de que não há prova de que os recursos do PAEFI utilizados  em ações e serviços, que deveriam ter sido custeados com recursos do PAIF, Peti, Alta Complexidade, recursos próprios e da saúde, não foram direcionados ao público-alvo do PAEFI (vítimas de violência física e/ou psicológica, negligência, violência sexual - abuso e/ou exploração sexual) , são totalmente descabidos, porquanto, verifica-se que a defesa tenta transferir ao órgão de controle a responsabilidade de produzir prova (negativa) de que os recursos utilizados com desvio de finalidade não beneficiaram o mencionado público. Ora, parece óbvio que se houve desvio, não financiou ações e serviços do PAEFI. Assim, se apesar do desvio, houve esse benefício, quem deve que provar é o gestor que executou as ações. 
27.2.12 Pelas razões acima expostas, as alegações de defesa ora analisadas não merecem prosperar.
Em que pese a rejeição das alegações de defesa, a jurisprudência deste Tribunal é no sentido que as pessoas jurídicas de direito público gozam da presunção de boa-fé (Acórdão 2161/2010-TCU-Primeira Câmara, Relator Ministro-Substituto Marcos Bemquerer, 7241/2016-Primeira Câmara, Ministro-Substituto Augusto Sherman, 5141/2021-Segunda Câmara, Relator Ministro Bruno Dantas) , em razão disso, aplica-se ao caso o disposto no art. 12, §§ 1º e 2º, da Lei 8.443/1992 c/c o art. 202, §§ 2º e 3º, do Regimento Interno do TCU, devendo ser concedido ao município de Iraí - RS novo e improrrogável prazo de 15 dias para o recolhimento do débito apurado.  Tal posicionamento encontra respaldo em julgados proferidos pelo Tribunal, a exemplo dos Acórdão 5121/2021-TCU-Segunda Câmara, Relator Ministro Bruno Dantas, 1713/2015-Primeira Câmara, Relator Ministro Benjamin Zymler, 3557/2019-Primeira Câmara, Relator Ministro-Substituto Augusto Sherman) .
Quanto aos gestores dos recursos, Volmir Jose Bielski (CPF: XXX.116.760-XX) , Maristela Panegalli (CPF: XXX.257.700-XX) ,  apesar de as razões de justificativa por eles apresentadas não elidirem a irregularidade de desvio de finalidade na aplicação dos recursos do PAEFI, em razão de eles terem suscitado dificuldade de interpretar os programas e normativos que disciplinam a execução dos recursos repassados à conta do SUAS, exigindo uma melhor normatização para a facilitar a interpretação, bem como mais treinamentos, na análise constante da instrução de peça 74, ponderou-se que as suas contas poderiam ser julgadas regulares com ressalvas, em face da ausência de débito, por entender que havia elementos que permitiam aferir e reconhecer a boa-fé dos gestores. Contudo, isentar os gestores das penalidades legais pelos atos por eles praticados e manter o débito com relação ao município de Iraí - RS configuraria medida desarrazoada e contraditória.  
Desta forma, revendo o referido posicionamento, entende-se que se mostra mais adequado e consentâneo com as normas pertinentes, julgar irregulares as contas dos gestores à época da ocorrência dos fatos, aplicando-lhes a multa prevista no art. 58, inciso I, da Lei 8.443/1992. Prescrição da Pretensão Punitiva
Vale ressaltar que a pretensão punitiva do TCU, conforme Acórdão 1441/2016-TCU-Plenário, Relator Benjamin Zymler, que uniformizou a jurisprudência acerca dessa questão, subordina-se ao prazo geral de prescrição indicado no art. 205 do Código Civil, que é de dez anos, contado da data de ocorrência da irregularidade sancionada, nos termos do art. 189 do Código Civil, sendo este prazo interrompido pelo ato que ordenar a citação, a audiência ou a oitiva dos responsáveis.
No caso em exame, não ocorreu a prescrição, uma vez que a irregularidade sancionada ocorreu em 31/12/2015, e o ato de ordenação da citação ocorreu em 21/5/2021. 
CONCLUSÃO
Em face da análise promovida na seção "Exame Técnico", verifica-se que as alegações de defesa apresentadas pelo município de Iraí - RS não foram suficientes para afastar a irregularidade, persistindo o débito a ele imputado, portanto, devem ser rejeitadas. Por outro lado, deve ser concedido novo e improrrogável de 15 dias para o recolhimento da importância devida, atualizada monetariamente, com fundamento no art. 12, §§ 1º e 2º, da Lei 8.443/1992 e §§ 2º ao 4º, do art. 202, do RI/TCU.
Quanto aos gestores à época da ocorrência dos fatos, Volmir Jose Bielski (CPF: XXX.116.760-XX) , Maristela Panegalli (CPF: XXX.257.700-XX) , conforme análise promovida na instrução de peça 74, as razões de justificativa por eles apresentadas não foram capazes de elidir a irregularidade, devendo as suas contas serem julgadas irregulares, com fundamento no art. 16, inciso III, "b", c/c o parágrafo único do art. 19, da Lei 8.443/1992. 
Verifica-se também que não houve a prescrição da pretensão punitiva, conforme análise já realizada. Desta forma, deve ser aplicada aos gestores à época da ocorrência dos fatos, a multa prevista no art. 58, incisos I e II, da referida lei e art. 268, incisos I e II, do RI/TCU.
Por fim, como não houve elementos que pudessem modificar o entendimento acerca das irregularidades em apuração, mantém-se a matriz de responsabilização presente na peça 35.
PROPOSTA DE ENCAMINHAMENTO
Diante do exposto, submetemos os autos à consideração superior, propondo ao Tribunal:
rejeitar as alegações de defesa apresentadas pelo município de Iraí - RS (CNPJ: 87.612.941/0001-64) ; 
rejeitar as razões de justificativa apresentadas pelos responsáveis Volmir Jose Bielski (CPF: XXX.116.760-XX) , Maristela Panegalli (CPF: XXX.257.700-XX) ;
com fundamento no art. 16, inciso III, "b" c/c o art. 19, parágrafo único, da Lei 8.443/1992, e art. 209, inciso II, do RI/TCU, julgar irregulares as contas dos responsáveis Volmir Jose Bielski (CPF: XXX.116.760-XX) , Maristela Panegalli (CPF: XXX.257.700-XX) ;
aplicar, individualmente, aos responsáveis Volmir Jose Bielski (CPF: XXX.116.760-XX) , Maristela Panegalli (CPF: XXX.257.700-XX) , a multa prevista no art. 58, inciso I, da Lei 8.443/1992 e art. 268, incisos I e II, do RI/TCU, fixando-lhes o prazo de quinze dias, a contar da notificação, para que comprovem, perante o Tribunal (art. 214, III, alínea "a", do Regimento Interno do TCU) , o recolhimento da dívida aos cofres do Tesouro Nacional, atualizada monetariamente desde a data do acórdão que vier a ser proferido por este Tribunal até a data do efetivo recolhimento, se paga após o vencimento, na forma da legislação em vigor;
 autorizar, desde logo, a cobrança judicial das dívidas, caso não atendidas as notificações, nos termos do art. 28, inciso II, da Lei 8.443/1992;
com fundamento no art. 12, § 1º, da Lei 8.443/1992 c/c o art. 202, §§ 2º e 3º, do Regimento Interno/TCU, conceder ao município de Iraí - RS (CNPJ: 87.612.941/0001-64) , novo e improrrogável prazo de 15 (quinze) dias, a contar da notificação deste Acórdão, para que recolha ao Tesouro Nacional a importância abaixo especificada, atualizada monetariamente desde a data adiante indicada, até a da efetiva quitação, na forma da legislação em vigor:   
			Data da ocorrência
	Valor original (R$) 

	19/2/2015
	7.980,00

	25/2/2015
	6.465,50

	25/2/2015
	234,50

	26/2/2015
	7.300,00

	20/3/2015
	2.400,00

	26/3/2015
	100,00

	6/4/2015
	200,00

	12/6/2015
	251,70

	6/8/2015
	1.262,86

	22/7/2015
	50,00

	3/11/2015
	2.900,00

	11/12/2015
	93,84

	29/12/2015
	261,30

	29/12/2015
	7.000,00

	30/12/2015
	1.611,12

	20/3/2015
	198,85

	20/3/2015
	596,25

	25/3/2015
	42,25

	25/3/2015
	1.200,00

	29/4/2015
	30,00

	4/5/2015
	82,50

	7/5/2015
	271,20

	7/5/2015
	30,00

	8/5/2015
	456,00

	11/5/2015
	262,99

	12/5/2015
	37,50

	13/5/2015
	66,00

	13/5/2015
	78,00

	18/5/2015
	227,84

	18/5/2015
	48,75

	20/5/2015
	37,50

	20/5/2015
	1.040,00

	29/5/2015
	99,00

	2/6/2015
	250,30

	3/6/2015
	600,00

	3/6/2015
	84,00

	10/6/2015
	200,00

	1/10/2015
	400,00

	16/7/2015
	450,00

	25/8/215
	450,00

	25/8/2015
	450,00

	9/11/2015
	450,00

	15/12/2015
	600,00

	3/11/2015
	450,00

	9/11/2015
	450,00

	18/6/2015
	72,00

	25/6/2015
	96,00

	7/7/2015
	72,00

	10/7/2015
	296,20

	15/7/2015
	60,00

	21/7/2015
	85,00

	28/7/2015
	259,25

	18/8/2015
	60,00

	27/8/2015
	60,00

	2/9/2015
	60,00

	10/9/2015
	60,00

	21/9/2015
	103,50

	21/9/2015
	60,00

	22/9/2015
	60,00

	30/9/2015
	32,50

	1/10/2015
	336,00

	8/10/2015
	105,00

	13/10/2015
	25,00

	14/10/2015
	59,50

	14/10/2015
	60,00

	19/10/2015
	25,00

	23/10/2015
	85,00

	27/10/2015
	62,50

	28/10/2015
	385,00

	6/11/2015
	25,00

	13/11/2015
	60,00

	16/11/2015
	147,50

	18/11/2015
	522,00

	18/11/2015
	12,00

	4/12/2015
	60,00

	7/12/2015
	15,00

	9/12/2015
	60,00

	17/12/2015
	60,00

	29/12/2015
	261,30

	24/8/2015
	5.140,10

	31/8/2015
	1.573,50

	5/10/2015
	1.573,50

	16/11/2015
	1.153,90

	15/12/2015
	600,00

	16/12/2015
	2.027,25

	23/12/2015
	1.573,50

		              Valor atualizado até 30/3/2022: R$ 94.241,39
cientificar o município de Iraí - RS de que, nos termos do art. 12, § 2º, da Lei 8.443/1992 c/c o art. 202, § 4º, do RI/TCU, a liquidação tempestiva do débito atualizado monetariamente saneará o processo e o Tribunal julgará as contas do município regulares com ressalva, conferindo-lhe quitação, sendo que, na falta de liquidação tempestiva da dívida, o TCU julgará irregulares as contas, com imputação de débito atualizado monetariamente e acréscimo de juros de mora;
autorizar, desde logo, a cobrança judicial das dívidas, caso não atendidas as notificações, na forma do disposto no art. 28, inciso II, da Lei 8.443/1992;
autorizar, caso requerido, nos termos do art. 26 da Lei 8.443/1992, o parcelamento da dívida indicada na alínea "b" acima em até 36 (trinta e seis) parcelas mensais e sucessivas, atualizadas monetariamente, esclarecendo ao responsável que a falta de pagamento de qualquer parcela importará no vencimento antecipado do saldo devedor, sem prejuízo das demais medidas legais;
 enviar cópia do Acórdão que vier a ser proferido ao Ministério da Cidadania e aos responsáveis, para ciência, informando que a presente deliberação, acompanhada do Relatório e do Voto que a fundamenta, está disponível para a consulta no endereço www.tcu.gov.br/acordaos, além de esclarecer que, caso requerido, o TCU poderá fornecer sem custos as correspondentes cópias, de forma impressa."
2.	O Ministério Público de Contas, por sua vez, em Parecer à peça 89, manifesta-se parcialmente de acordo com o encaminhamento da unidade técnica, porquanto propõe desobrigar o Município de Iraí - RS de recolher ao Tesouro Nacional a importância apontada pela unidade técnica.
	É o relatório.

Rogerio Bossoni Sobroza (OAB/RS 74.589), representando Maristela Panegalli.

Procurador Sergio Ricardo Costa Caribé.

TOMADA DE CONTAS ESPECIAL. FUNDO NACIONAL DE ASSISTÊNCIA SOCIAL. AUDIÊNCIA. CITAÇÃO. ACOLHIMENTO DAS ALEGAÇÕES DE DEFESA APRESENTADAS PELO MUNICÍPIO. REJEIÇÃO DAS RAZÕES DE JUSTIFICATIVA APRESENTADAS PELOS RESPONSÁVEIS. AGRAVO RECEBIDO COMO MERA PETIÇÃO. CONTAS JULGADAS REGULARES COM RESSALVA. CONTAS JULGADAS IRREGULARES. MULTA.

TOMADA DE CONTAS ESPECIAL (TCE)

Secretaria de Controle Externo de Tomada de Contas Especial (SecexTCE).

Tratam os autos de Tomada de Contas Especial, autuada pela Coordenadora-Geral de Execução Orçamentária, Financeira e Contábil Substituta (Diretoria Executiva do Fundo Nacional de Assistência Social/Secretaria de Gestão de Fundos e Transferências/Ministério da Cidadania) , em 22/8/2019 (peça 1) , devido à impugnação parcial de despesas e utilização de recursos em despesas inelegíveis, no exercício de 2015, custeadas com verbas advindas das transferências realizadas pelo Fundo Nacional de Assistência Social (FNAS) , na modalidade fundo a fundo, à Prefeitura Municipal de Iraí/RS, visando à execução dos Serviços de Proteção Social Básica e Proteção Social Especial, no montante de R$ 141.856,62, consoante disposto nos arts. 29 e 30-A da Lei 8.742/93, no bojo de cofinanciamento federal dos serviços e programas socioassistenciais, cuja responsabilidade foi inicialmente imputada ao Sr. Volmir José Bielski (CPF 460.116.760-49) , ex-Prefeito do Município (Relatório do Tomador de Contas Especial à peça 27) .
2.	Foram repassados pelo FNAS no exercício de 2015 um total de R$ 255.776,03, sendo executado, por sua vez, em razão da possibilidade de reprogramação de recursos de remanescentes de exercícios anteriores, o valor total de R$ 311.342,19, conforme demonstrativo a seguir (Nota Técnica 768/2018 à peça 10) :
	Piso
	Valor Executado (R$) 

	Piso Básico Variável
	68.238,68

	Piso Básico Fixo 
	95.935,11

	Piso de Transição de Média Complexidade
	5.327,48

	Piso Fixo de Média Complexidade
	141.840,92

	Total
	311.342,19

3.	Consoante esclarece o Relatório do Tomador de Contas Especial (peça 27) , o Município de Iraí/RS prestou contas junto ao Conselho Municipal de Assistência Social (CMAS) , que havia deliberado por sua aprovação. Contudo, sobreveio, consoante Ofício 226, de 4/7/2016, do Ministério Público do Estado do Rio Grande do Sul (peça 6) , "Denúncia-Notícia Fato" oriunda da Promotoria de Justiça dessa mesma municipalidade, em que se apontavam possíveis irregularidades na destinação de recursos do Serviço de Proteção e Atendimento Especializado a Famílias e Indivíduos (PAEFI) , no exercício de 2015, pelo então prefeito, Sr. Volmir José Bielski. Assim, o referido gestor municipal foi notificado para que apresentasse justificativas e/ou documentação comprobatória que comprovassem as despesas realizadas ou devolvesse os recursos devidamente atualizados. As notificações (quadro abaixo) , todavia, não foram atendidas, o que resultou na conclusão de responsabilizar o aludido gestor:
	Documento
	Data

	Ofício 2370
	13/3/2018

	Ofício 5401
	2/5/2018

	Edital de Notificação 187
	1/6/2018

4.	Os valores originais que foram parcialmente impugnados por ausência de documentação comprobatória e outros considerados inelegíveis devido a gastos indevidos com serviços bancários, relativos à execução do PAEFI, totalizam, respectivamente, R$ 141.840,92 e R$ 15,70 (peças 10 e 27) .
5.	A então SecexTCE, por seu turno, em primeira instrução (peça 36) , que contou com a anuência dos dirigentes da unidade técnica (peças 37-38) , além do ex-prefeito, também incluiu como responsáveis Maristela Panegalli (CPF 637.257.700-34) , ex-Secretária Municipal de Assistência e Desenvolvimento Social e Habitação, por ter atuado na gestão dos recursos autorizando despesas, e o próprio Município de Iraí/RS (CNPJ 87.612.941/0001-64) , por ter se beneficiado indevidamente da aplicação irregular dos recursos públicos. Além disso, alterou-se o escopo das irregularidades, porquanto identificada situação de desvio de finalidade, estruturando-as da seguinte forma:
	Irregularidade
	Encaminhamento
	Responsáveis

	Ausência parcial de documentação de prestação de contas dos recursos federais repassados ao município de Iraí - RS, no âmbito do PSB/PSE-2015.
	Citação
	Maristela Panegalli (CPF: 637.257.700-34) e Volmir Jose Bielski (CPF: 460.116.760-49) 

	Aplicação de recursos federais em finalidade diversa daquela previamente pactuada, sem autorização prévia do órgão repassador, em benefício do ente federado.
	Citação
	Município de Iraí/RS (CNPJ: 87.612.941/0001-64) 

	Aplicação de recursos federais em finalidade diversa daquela previamente pactuada, sem autorização prévia do órgão repassador.
	Audiência
	Maristela Panegalli (CPF: 637.257.700-34) e Volmir Jose Bielski (CPF: 460.116.760-49) 

6.	Após realizadas as medidas saneadoras, em nova instrução à peça 74, a qual também contou com a anuência dos dirigentes da unidade técnica (peças 75-76) , concluiu-se o seguinte: (i) alegações de defesa apresentadas pelo Município de Iraí/RS não afastaram os indícios de desvio de finalidade, bem como foram identificados novos pagamentos eivados do mesmo vício, o que ensejou a realização de nova citação do município, no valor atualizado, em 22/9/2021, de R$ 89.096,66; (ii) alegações de defesa apresentadas afastaram os indícios de irregularidade atinente à ausência de documentos comprobatórios para despesas realizadas com recursos do PAEFI; (iii) postergação da formulação de proposta sobre o mérito das contas dos responsáveis ouvidos em audiência por conveniência processual, devido à renovação de citação do município.
7.	Ultimada a medida saneadora endereçada ao Município de Iraí/RS, a então SecexTCE elaborou nova instrução (peça 86) , que contou com a anuência dos dirigentes da unidade técnica (peças 87-88) . 
8.	A peça instrutiva resumiu as alegações de defesa apresentadas em três argumentos: (i) dificuldade, inclusive reconhecida pela instrução técnica, para identificar as despesas que poderiam ser custeadas em cada bloco e programa relacionadas ao cofinanciamento federal estabelecido pela Resolução CNAS 33/2012, em especial quanto às ações do PAEFI; (ii) ausência de indícios de que não teriam sido ofertados serviços advocatícios nas ações do PAEFI em contraposição à alegada ausência de advogado compondo a equipe multidisciplinar do PAEFI e à falta de disponibilização dos pertinentes serviços; e (iii) utilização de recursos do PAEFI em ações do PAIF [Serviço de Proteção e Atendimento Integral à Família], PSB SCV [Proteção Social Básica - Serviço de Convivência e Fortalecimento de Vínculos], PETI [Programa de Erradicação do Trabalho Infantil] e da Alta Complexidade [os recursos do PAEFI estão enquadrados dentro do Piso Fixo de Média Complexidade] em razão da insuficiência de verbas provisionadas aos respectivos blocos e programas.
9.	Após análise, a unidade posiciona-se por não acatar as alegações de defesa devido, em síntese, aos seguintes fundamentos: (i) realização de despesas com desvio de finalidade com violação dos arts. 57,§1º, e 59 da Resolução CNAS 33/2012 e Resolução MDS 109/2009 e consoante estabelecido na Decisão Normativa TCU 57/2004 e jurisprudência do TCU (Acórdão 6590/2020-TCU-Segunda Câmara - Relator Ministro Substituto Marcos Bemquerer, 5.719/2020 - 2ª Câmara - Relatora Ministra Ana Arraes e 8.851/2019 - 1ª Câmara - Relator Ministro Walton Alencar Rodrigues) ; (ii) impossibilidade de compensação dos dispêndios realizados pelo Município de Iraí/RS com a remuneração de consultor jurídico contratado, em termos proporcionais à carga horária de cinco horas semanais dedicadas ao PAEFI, porquanto deveria ter havido contratação específica de profissional para compor a equipe técnica multiprofissional do Centro Especializado de Assistência Social (CREAS) a ser remunerado com recursos do PAEFI; e (iii) a utilização integral dos recursos do PAIF, do PETI e da Alta Complexidade não anulariam o desvio de finalidade de recursos do PAEFI, mas, ao contrário disso, confirmariam a irregularidade, porquanto, esgotados os recursos dessas fontes, foram utilizados recursos de fonte diversa, no caso do PAEFI. Ademais, mesmo se considerando que, no caso dos recursos aplicados na Alta Complexidade, não tenha ocorrido desvio de finalidade, mas desvio de objeto, entendeu a unidade técnica que tal conduta tem o condão de desvirtuar a política pública de assistência social que o governo federal cofinancia, conforme jurisprudência do TCU (Acórdão 3990/2016-TCU-Primeira Câmara, 1.313/2009 - Plenário e 704/2013 - 2ª Câmara, entre outros citados) .
Em conclusão, propõe-se a concessão de novo e improrrogável prazo de 15 dias para que o Município de Iraí/RS recolha a importância devida, atualizada monetariamente, com fundamento no art. 12, §§ 1º e 2º, da Lei 8.443/1992 e §§ 2º ao 4º, do art. 202, do RI/TCU. 
Sobre os responsáveis arrolados, Volmir Jose Bielski (CPF 460.116.760-49) e Maristela Panegalli (CPF 637.257.700-34) , faz-se referência à instrução à peça 74 que considerou que as razões de justificativa por eles apresentadas não foram capazes de elidir a irregularidade imputada, bem assim que não teria ocorrido a prescrição da pretensão punitiva conforme análise realizada. Desse modo, a unidade técnica sugere que suas contas sejam julgadas irregulares, com fundamento no art. 16, inciso III, "b", c/c o parágrafo único do art. 19, da Lei 8.443/1992, e que lhes seja aplicada a multa prevista no art. 58, incisos I e II, da referida lei e art. 268, incisos I e II, do RI/TCU.
O parecer ministerial (peça 89) , por sua vez, manifesta-se parcialmente de acordo com as propostas alvitradas pela unidade instrutiva. 
O Parquet de Contas, ao analisar a tabela de valores impugnados presente na instrução à peça 86, p. 14-18, a qual deu ensejo à proposta de concessão de novo e improrrogável prazo ao Município de Iraí/RS para recolhimento da quantia indicada, qualifica as inconsistências da seguinte forma: (i) utilização de recursos em despesas incompatíveis com o respectivo piso; e (ii) realização de despesas inelegíveis para os recursos do FNAS. Diante dessas circunstâncias, amparado em jurisprudência do Tribunal que, mesmo diante da ausência de malversação de recursos e locupletamento dos responsáveis, considera reprovável condutas dessa natureza, alinha-se à proposta de julgamento irregular das contas dos responsáveis arrolados, bem como de aplicação da multa prevista no art. 58, inciso II, da Lei Orgânica do TCU.
Por outro lado, assevera que a jurisprudência do TCU costuma oscilar nas hipóteses em que se sustenta impor aos municípios a obrigação de recompor seus fundos municipais por desvio de objeto quando se trata de recursos repassados fundo a fundo na área de saúde (a depender se a transferência tiver ocorrido em momento anterior ou posterior ao exercício de 2012) . A referência para tal posicionamento foi dada pelo Acórdão 1072/2017-TCU-Plenário, nos seguintes termos (verbis) :
9.3.2. com relação aos débitos decorrentes de desvio de objeto ou finalidade:
9.3.2.1. o art. 27, inciso I, da Lei Complementar 141/2012 impõe a obrigação de devolução dos valores aplicados indevidamente, não fazendo distinções entre o desvio de objeto e o de finalidade;
9.3.2.2. considerando que as despesas irregulares são realizadas em benefício da comunidade local, cabe, na linha do que determina o art. 3º Decisão Normativa TCU 57/2004 e o art. 27, inciso I, da Lei Complementar 141/2012, ao ente federado a obrigação de recompor, com recursos próprios, os valores gastos indevidamente, atualizados monetariamente, ao fundo de saúde do ente beneficiário do repasse, podendo, ainda, haver a responsabilização solidária do agente público causador da irregularidade e a sua apenação com multa;
Malgrado a referência estabelecida pela Lei Complementar 141/2012, o Plenário do Tribunal, por meio do Acórdão 1.045/2020, da relatoria do Ministro Benjamin Zymler, flexibilizou a obrigatoriedade de recomposição por parte dos municípios de seus fundos na hipótese vertente quando os repasses tiverem ocorrido anteriormente à referida Lei Complementar, especialmente nos casos em que houver transcorrido lapso considerável de tempo desde a transferência, tendo em vista os potenciais impactos orçamentários indesejáveis à luz do planejamento local. Assim, no que tange aos presentes autos, o Ministério Público de Contas considera que uma possível determinação obrigando a recomposição do Fundo Municipal de Assistência Social de Iraí/RS, uma vez transcorridos cerca de sete anos desde as transferências em 2015, poderia ser medida prejudicial, o que o leva a propor, em caráter excepcional, a dispensa de devolução de valores por parte da prefeitura, sem olvidar de informar que a ação civil de improbidade administrativa em desfavor de Volmir José Bielski e Maristela Panegalli foi julgada improcedente, afastando-se a responsabilidade pelas irregularidades endereçadas pelo Ministério Público Federal, consoante sentença disponível no sítio da Seção Judiciária do Rio Grande do Sul.
Após os autos já se encontrarem em meu Gabinete para pronunciamento, os Srs. Volmir José Bielski e Maristela Panegalli ingressaram com o pedido à peça 86, o qual foi classificado como "Recurso-Inicial-Agravo" em nome de Volmir José Bielski. Em seguida, à peça 100, foi juntado documento de conteúdo praticamente idêntico, desta feita classificado como "Petição - Manifestação - MARISTELA PANEGALLI".
Feitas essas considerações, passo a decidir.
II
Em relação aos esclarecimentos juntados aos autos pelos responsáveis arrolados, às peças 96 e 100, com teores idênticos, cabe destacar que o documento objeto da peça 96 foi autuado como recurso do tipo "Agravo". Nada obstante, consoante disposto no art. 289 do Regimento Interno do TCU, é cabível tal espécie de recurso para contrapor-se a: (i) despacho do Presidente do Tribunal, presidente de câmara ou do relator, desfavorável à parte; e (ii) medida cautelar adotada com fundamento no art. 276 do mesmo Regimento. Portanto, considerando que, no presente caso, a irresignação dos responsáveis relaciona-se ao pronunciamento da unidade técnica (peças 86 a 88) , bem assim ao parecer do Ministério Público de Contas (peça 89) , cabe admitir o documento à peça 96 como mera petição, em complemento às suas razões de justificativa anteriormente apresentadas.
Sobre o teor dos esclarecimentos complementares, registre-se que repisam argumentos já anteriormente entabulados pelos responsáveis e analisados pela unidade técnica, quais sejam, (i) ausência de gravidade no agir dos responsáveis capaz de amparar a irregularidade das contas e imposição de multa; (ii) ações judiciais já teriam afastado a gravidade das condutas nas esferas civil e penal; e (iii) alegação de prescrição ou decadência da pretensão punitiva diante do decurso do prazo de 5 anos previsto na Lei 9.873/99. Desse modo, torna-se desnecessária a reanálise da matéria pela unidade técnica.
Quanto ao mérito, anuo ao posicionamento da unidade técnica quanto à responsabilização dos Srs. Volmir José Bielski, ex-prefeito de Iraí/RS, e Maristela Panegall, ex-Secretária Municipal de Assistência e Desenvolvimento Social e Habitação do mesmo município, com o qual também se alinhou o Ministério Público de Contas (MPTCU) , bem assim com o entendimento do Parquet de Contas de excluir a proposta de concessão de novo e improrrogável prazo ao Município de Iraí/RS para recomposição do Fundo Municipal de Assistência Social do município, julgando regulares com ressalvas suas contas, cujos fundamentos incorporo às minhas razões de decidir, sem prejuízo das considerações que faço a seguir.
O art. 6-A da Lei 8.742/93, que dispõe sobre a organização da Assistência Social e dá outras providências, estabelece que tal assistência se organiza em dois tipos de proteção: (i) proteção social básica; e (ii) proteção social especial.
Por sua vez, os arts. 50 e 51 da Resolução CNAS 33/2012 preveem, como modelo de gestão, o cofinanciamento compartilhado entre União, Estados, Distrito Federal e Municípios, e como pressuposto desse cofinanciamento a definição e o cumprimento das competências e responsabilidades dos entes federados. Já o art. 56 dessa mesma norma define que o cofinanciamento federal poderá ser realizado por meio de blocos de financiamento. O parágrafo único desse dispositivo consigna que os blocos de financiamento são definidos por meio de ato do Ministro de Estado da respectiva pasta. Na sequência, o art. 57 e parágrafos da resolução vinculam os blocos de financiamento às proteções sociais básica e especial, definindo que os recursos referentes a cada bloco somente devem ser aplicados nas ações e serviços a eles relacionados, considerando a especificidade de seus componentes, à exceção dos recursos destinados a acordos e programas específicos.
O cofinanciamento da Proteção Social Básica compõe-se do: (i) Piso Básico Fixo; e (ii) Piso Básico Variável (art. 63 da Resolução CNAS 33/2012) . 
O art. 64 dessa resolução prevê que o Piso Básico Fixo se destina ao acompanhamento e atendimento às famílias e seus membros no desenvolvimento do Serviço de Proteção e Atendimento Integral à Família (PAIF) , necessariamente atestado pelo Centro de Referência da Assistência Social (CRAS) .  
Já o Piso Básico Variável destina-se, dentre outras finalidades, ao cofinanciamento dos serviços complementares e inerentes ao PAIF (art. 65 da Resolução CNAS 33/2012) .
O cofinanciamento da Proteção Social Especial compõe-se da seguinte forma (art. 66 da Resolução CNAS 33/2012) :
	I - Média Complexidade:
Piso Fixo de Média Complexidade;
Piso Variável de Média Complexidade;
Piso de Transição de Média Complexidade.
II - Alta Complexidade:
Piso Fixo de Alta Complexidade;
Piso Variável de Alta Complexidade.
27.	O art. 67 da multicitada resolução assim dispõe (verbis) :
O Piso Fixo de Média Complexidade destina-se ao cofinanciamento dos serviços tipificados nacionalmente que são prestados exclusivamente no Centro de Referência Especializado para População em Situação de Rua - CENTRO POP e no Centro de Referência Especializado de Assistência Social - CREAS, como o Serviço de Proteção e Atendimento Especializado a Famílias e Indivíduos - PAEFI. (grifos nossos) 
28.	Feita a devida contextualização normativa acerca do regime de utilização dos recursos da assistência social transferidos, fundo a fundo, pela União, deve-se registrar que, ao contrário das razões de justificativa apresentadas pelos responsáveis, as inconsistências não se resumem aos valores por eles mencionados, quais sejam:
	a) Despesas que deveriam ser custeadas com recursos do PAIF, que somam R$ 10.990,02; 
	b) Despesas que deveriam ser custeadas com recursos do PSB SCV, no valor de R$ 1.040,00; 
	c) Despesas que deveriam ser custeadas com recursos do PETI, no valor de R$ 1.210,00; 
	d) Despesas que deveriam ser custeadas com recursos da Alta Complexidade, no valor de R$ 13.641,15; e
	e) Despesas que deveriam ter sido custeadas com recursos próprios, no valor de R$ 13.636,98.
29.	Conquanto apontado pelo MPTCU que os valores cuja aplicação foi considerada inconsistente com as normas encontram-se descritos na tabela elaborada pela unidade técnica constante da instrução à peça 86, p. 14/18, consistindo em: (i) utilização de recursos em despesas incompatíveis com o respectivo piso; e (ii) realização de despesas inelegíveis para os recursos do FNAS, deve-se também sopesar aqueles listados no subitem 17.2 da instrução à peça 74, conforme segue:
	Descrição
	Valor (R$) 

	Aquisição de lixeiras monobloco
	7.980,00

	Locação de estrutura oficinas culturais
	6.465,50

	IRRF sobre NF 589/15
	234,50

	Oficina cap. Dança, mus. coral
	7.300,00

	Sombrinhas evento dia das mães
	2.400,00

30.	À luz das análises realizadas nos subitens 18.2.4 a 18.2.6 da supracitada instrução, verifico que as inconsistências igualmente referem-se à: (i) utilização de recursos em despesas incompatíveis com o respectivo piso; e (ii) realização de despesas inelegíveis para os recursos do FNAS.
31.	A utilização de recursos em despesas incompatíveis com o respectivo piso estabelece-se quando os mesmos são aplicados em bloco de financiamento distinto daquele para o qual foram destinados, como se observa na utilização de recursos do PAEFI, inserido na Proteção Social Especial, em despesas do PAIF e do PSB SCV, pertinentes à Proteção Social Básica, o que implica em expressa violação ao disposto no art. 57 e parágrafos da Resolução CNAS 33/2012. Da mesma forma, ocorre no caso de utilização de recursos do mesmo PAEFI, que compõe o Piso Fixo de Média Complexidade, em despesas a serem custeadas com o Piso da Alta Complexidade, embora ambos componham o mesmo bloco de financiamento da Proteção Social Especial.
32.	A realização de despesas inelegíveis para os recursos do FNAS ocorre nas situações em que, mesmo havendo alguma relação com a assistência social, não se enquadram nas hipóteses estabelecidas pelas normas que regem o referido fundo, como nos casos das despesas que deveriam ser custeadas com recursos do PETI ou mesmo com recursos próprios.
33.	Outro aspecto importante é que, malgrado a unidade técnica referir-se à configuração de situações majoritárias de desvios de finalidade, verifica-se que, em verdade, as inconsistências caracterizam-se como casos de desvio de objeto. A propósito do tema, oportuno trazer à baila elucidativa conceituação contida no Voto Condutor do Acórdão 2640/2014-TCU-Plenário (Relator Ministro Walton Alencar Rodrigues) , que assim dispõe (verbis) :
Nos termos da doutrina, há desvio de objeto "quando o convenente executa ações outras que não aquelas previstas no termo de convênio, respeitando, contudo, a área para a qual os recursos se destinavam". Necessário, para configurar tal desvio, que os recursos sejam empregados em objeto distinto daquele assentado no termo de convênio, sem que o novo objeto filie-se a outra área de atuação do poder público, porque, a aplicação dos recursos em área diversa da pactuada caracteriza desvio de finalidade. [2: AGUIAR, Ubiratan et al. Convênios e tomadas de contas especiais: manual prático. 3. ed. Belo Horizonte: Fórum, 2008, p. 60.] (grifos nossos) 
34.	Nas hipóteses de desvio de objeto, a jurisprudência majoritária do Tribunal, já devidamente mencionada pela unidade técnica e com a qual manifesto anuência, posiciona-se no sentido de não restar configurado o respectivo débito, como nos Acórdão 1313/2009-TCU-Plenário, 3.990/2016 - TCU - 1ª Câmara e 1.584/2015 - TCU - 2ª Câmara, entre tantos outros. Resta verificar, entretanto, se a aplicação de recursos em desacordo com os normativos é suficientemente grave a ponto de comprometer a política pública de assistência social do País segundo o que é estabelecido pela União quando atua como repassador desses recursos aos entes federativos.
35.	No presente caso, embora não havendo indícios de locupletamento ou desvio de recursos públicos, entendo não ser possível caracterizar as diversas situações de aplicação irregular da verba federal oriundo do FNAS como mera falha formal. 
36.	Um dos fundamentos da defesa é que a insuficiência de verbas provisionadas ao PAIF, PSB SCV, PETI e à Alta Complexidade acabou provocando a utilização indevida de recursos do PAEFI nos referidos blocos e programas. Ocorre que o modelo de gestão da assistência social observa uma lógica de cofinanciamento em que os repasses de verba federal são feitos conforme blocos de financiamento definidos mediante ato do ministro de estado da respectiva pasta, consideradas as especificidades de seus componentes, conforme arts. 50, caput, 51, inciso I, 55, inciso IV, 56, § único, e 57, inciso I e §§ 1º e 2º, todos da Resolução FNAS 33/2012. Portanto, ao serem desviados recursos do PAEFI para outros fins não previstos pelo cofinanciador federal afeta-se o próprio desenho e institucionalização da política pública, cuja alocação de recursos constitui-se como um dos seus elementos caracterizadores conforme modelo lógico descrito no Referencial de Controle de Políticas do TCU (pág. 48) [footnoteRef:2].  Além disso, também não foram aduzidas quaisquer tentativas por parte do ente municipal junto ao ente federal com vistas à autorização de possíveis remanejamentos de verbas entre os respectivos blocos e pisos, não sendo aceitável deixar ao alvedrio exclusivo do operador da política pública decisões sobre realocações de recursos que acabam por desrespeitar as normas do ente federal repassador das verbas. Considero que esta Corte de Contas não pode dar azo a decisões dessa natureza, sob pena de permitir, em afronta a princípios insculpidos no art. 6º do Decreto-lei 200/67, que políticas públicas como a que ora se examina tenham seu planejamento, coordenação e controle prejudicados. [2:  https://portal.tcu.gov.br/data/files/EF/22/A4/9A/235EC710D79E7EB7F18818A8/1_Referencial_controle_politicas_publicas.pdf ] 
37.	Ademais, outro aspecto que deve ser considerado para que os desvios não sejam considerados apenas de natureza formal refere-se a sua materialidade. Os valores dos desvios relacionados no subitem 17.2 da instrução à peça 74 (R$ 24.380,00) , complementados por aqueles descritos na tabela constante da instrução à peça 86, p. 14/18 (R$ 40.813,75) , totalizam R$ 65.193,75. Tal montante não pode ser considerado desprezível, porquanto representa quase 21% do montante de recursos executados pelo Município de Iraí/RS com recursos do FNAS durante o exercício de 2015 (R$ 311.342,19) .
III
38.	Em relação às alegações de que ações judiciais já teriam afastado a gravidade das condutas nas esferas civil e penal, apresentadas nas defesas às peças 70 e 71, renovadas nos esclarecimentos adicionais às peças 96 e 100, o que se depreende das conclusões dessas ações transcritas nas defesas é que a análise foi feita a partir de uma perspectiva de que os recursos considerados desviados teriam uma "destinação pública", o que afastaria as suspeitas de desvio de finalidade. Máxima vênia, mesmo sem olvidar que o TCU adota o princípio da independência das instâncias administrativa e judiciária, o que significa dizer que as decisões do Tribunal não se vinculam às decisões judiciais, as considerações anteriormente exaradas a respeito dos potenciais efeitos prejudiciais que desvios de finalidade e/ou objeto acarretam às políticas públicas não permite que seja acolhidas tais alegações.
IV
39.	Sobre a alegação de prescrição da pretensão punitiva e ressarcitória por parte do Tribunal, cabe realizar nova análise à luz do disposto na Resolução TCU 344/2022, tendo em vista que aquelas levadas a cabo pela unidade técnica e pelo MPTCU precedem a referida norma.
40.	Em situações da espécie que ora se analisa, o art. 4º, inciso II, da supracitada norma estabelece que o prazo de prescrição será contado da data da apresentação da prestação de contas ao órgão competente para sua análise. No presente caso, o Relatório do Tomador de Contas Especial, à peça 27, informa que a prestação de contas final dos recursos transferidos à título de cofinanciamento federal deve ser encaminhada ao órgão repassador, mediante demonstrativo sintético anual da execução físico-financeira, disponível no sistema SUASWeb, nos termos da Portaria MDS 625/2010[footnoteRef:3]. Por sua vez, o art. 6º, caput, c/c §2º e §3º, da referida portaria preveem que os dados deverão ser inseridos no aludido demonstrativo pelos gestores e submetidos à manifestação do respectivo conselho de assistência social, no prazo de 60 dias após o término do exercício e que caberá ao esse conselho manifestar-se no prazo de 30 dias contados do lançamento das informações. Cópia do demonstrativo preenchido foi juntada à peça 4, contudo não é possível identificar a data em que os dados foram lançados. Por outro lado, consta do parecer do conselho de assistência social do município (peça 4, p. 8-9) , no campo "Registro Documental do Parecer do Conselho", a informação de 6/7/2016 como a "data da reunião". Não é crível precisar a data do registro desse parecer no SUASWeb, entretanto é lógico considerar que sua ocorrência se deu somente após a realização da citada reunião do colegiado. Sendo assim, é razoável e mais favorável aos gestores considerar o dia 6/7/2016 como a data de apresentação da prestação de contas dos recursos repassados pelo FNAS ao Município de Iraí/RS. [3:  https://www.mds.gov.br/webarquivos/legislacao/cadastro_unico/portarias/2010/Portaria%20GM%20nb0%20625-%20de%2010%20de%20agosto%20de%202010.pdf  ] 
41.	Como causas interruptivas da prescrição, previstas nos incisos do art. 5º da Resolução TCU 344/2022, temos os seguintes marcos:
	Documento
	Data
	Peça

	Nota Técnica 768/2018 da Coordenação Geral de Prestação de Contas - Diretoria-Executiva do Fundo Nacional de Assistência Social - Secretaria Nacional de Assistência Social - Ministério do Desenvolvimento Social
	13/3/2018
	10

	Ofício de Notificação 2370/2018/MDS/SNAS/DEFNAS/CGPC/CAPC-RFF
	13/3/2018
	11

	Nota Técnica 5185/2018 da Coordenação Geral de Prestação de Contas - Diretoria-Executiva do Fundo Nacional de Assistência Social - Secretaria Nacional de Assistência Social - Ministério do Desenvolvimento Social
	2/5/2018
	12

	Ofício 5401/2018/ MDS/SNAS/DEFNAS/CGPC/CAPC-RFF
	2/5/2018
	13

	Edital de Notificação DOU 104
	1/6/2018
	14

	Nota Técnica 6348/2018 da Coordenação Geral de Prestação de Contas - Diretoria-Executiva do Fundo Nacional de Assistência Social - Secretaria Nacional de Assistência Social - Ministério do Desenvolvimento Social
	17/11/2018
	15

	Termo de Aprovação Parcial (Secretaria Nacional de Assistência Social - Ministério do Desenvolvimento Social) 
	29/11/2018
	16

	Nota Técnica 6351/2018 da Diretoria-Executiva do Fundo Nacional de Assistência Social - Secretaria Nacional de Assistência Social - Ministério do Desenvolvimento Social
	12/12/2018
	17

	Nota Técnica 125/2019 - CGEOFC/DEFNAS
	2/7/2019
	18

	Relatório do Tomador de Contas Especial 
	3/9/2019
	27

	Relatório de Auditoria e-TCU 2960/2019
	5/6/2019
	29

	Certificado de Auditoria e-TCE 2960/2019
	9/6/2020
	30

	Parecer do Dirigente de Controle Interno e-TCE 2960/2019
	9/6/2020
	31

	Pronunciamento Ministerial
	17/6/2020
	32

	Pronunciamento da unidade técnica
	21/5/2021
	36-38

	Ofício 28264/2021-TCU/Seproc (Maristela Panegalli) 
	4/6/2021
	42

	Ofício 28261/2021-TCU/Seproc (Prefeitura Municipal Iraí/RS) 
	4/6/2021
	43

	Ofício 28266/2021-TCU/Seproc (Volmir Jose Bielski) 
	4/6/2021
	44

	Pronunciamento unidade técnica
	30/9/2021
	74-76

	Ofício 60592/2021-TCU/Seproc (Prefeitura Municipal Iraí/RS) 
	5/11/2021
	78

	Pronunciamento unidade técnica
	5/4/2022
	86-88

	Parecer do Ministério Público junto ao TCU
	21/7/2022
	89

42.	Sendo assim, em razão da incidência de diversas causas interruptivas acima relacionadas, verifica-se a não ocorrência da prescrição das pretensões punitiva e ressarcitória por parte do Tribunal, à luz dos dispositivos da novel Resolução TCU 344/2022.
	Diante do exposto, manifesto-me por que o Tribunal aprove o Acórdão que ora submeto à apreciação do Colegiado.
TCU, Sala das Sessões, em 21 de março de 2023.
AUGUSTO SHERMAN CAVALCANTI 
Relator